ACORDAO-COMPLETO-2535003

ACÓRDÃO 153/2023 ATA 4/2023 - PLENÁRIO

VISTOS, relatados e discutidos estes autos de tomada de contas especial instaurada em cumprimento ao Acórdão 2740/2018-TCU-Plenário, da minha relatoria, que determinou a conversão do processo de representação, autuado sob o TC Processo 005.346/2018-5, acerca dos indícios de irregularidades no Contrato 64/2015, celebrado entre o Município de Paranhos/MS e a Apoio Construtora Ltda., para a execução de obras de pavimentação asfáltica, financiado com recursos federais oriundos do Termo de Compromisso 38.923/2013, firmado entre o então Ministério das Cidades e aquele município;
ACORDAM os Ministros do Tribunal de Contas da União, reunidos em sessão de Plenário, diante das razões expostas pelo relator, em:
9.1. declarar a revelia de Evandro Adão Ferreira Terres, Júlio Cesar de Souza, Margaret Miranda de Oliveira e Apoio Construtora Ltda., com fulcro no art. 12, § 3º, da Lei 8.443/1992;
9.2. rejeitar as alegações de defesa de Rosimeire Carvaes Bitencourt Barreto, Antônio Elson Santana, Dirceu Bettoni e Sueli Haut de Oliveira;
9.3. desconsiderar a personalidade jurídica da Apoio Construtora Ltda., com vistas à responsabilização solidária do seu sócio administrator Evandro Adão Ferreira Terres;
9.4. julgar irregulares as contas da Apoio Construtora Ltda., Evandro Adão Ferreira Terres, Júlio Cesar de Souza, Margaret Miranda de Oliveira, Rosimeire Carvaes Bitencourt Barreto, Antônio Elson Santana, Dirceu Bettoni e Sueli Haut de Oliveira, com fundamento nos arts. 1º, inciso I, 16, III, "b" e "c", 19 e 23, III, da Lei 8.443/1992, e condená-los ao pagamento das quantias a seguir especificadas, com a fixação do prazo de quinze dias, a contar da notificação, para que comprovem, perante o Tribunal (art. 214, inciso III, alínea "a", do Regimento Interno do TCU) , o recolhimento das dívidas ao Tesouro Nacional, atualizadas monetariamente e acrescidas dos juros de mora, calculados a partir das datas discriminadas, até a data do recolhimento, na forma prevista na legislação em vigor;
9.4.1. Responsáveis: Margaret Miranda de Oliveira, Júlio César de Souza, Rosimeire Carvaes Bitencourt Barreto, Apoio Construtora Ltda. e Evandro Adão Ferreira Terres:
	Data
	Valor Histórico (R$) 

	3/11/2015
	4.569,32

9.4.2. Responsáveis: Antônio Elson Santana dos Santos, Júlio César de Souza, Rosimeire Carvaes Bitencourt Barreto, Apoio Construtora Ltda. e Evandro Adão Ferreira Terres:
	Data
	Valor Histórico (R$) 

	18/3/2016
	32.600,20

	13/4/2016
	142.564,83

	13/9/2016
	165.092,99

9.4.3. Responsáveis: Antônio Elson Santana dos Santos, Dirceu Bettoni, Sueli Haut de Oliveira, Apoio Construtora Ltda. e Evandro Adão Ferreira Terres:
	Data
	Valor Histórico (R$) 

	11/7/2017
	28.337,89

	6/10/2017
	58.102,06

	22/12/2017
	27.452,91

9.5. aplicar individualmente a multa prevista no art. 57 da Lei 8.443/1992 a de Margaret Miranda de Oliveira, Júlio César de Souza, Rosimeire Carvaes Bitencourt Barreto, Apoio Construtora Ltda., Evandro Adão Ferreira Terres, Antônio Elson Santana dos Santos, Dirceu Bettoni e Sueli Haut de Oliveira, nos valores a seguir especificados, fixando-lhes o prazo de quinze dias, a contar da notificação, para que comprovem, perante o Tribunal (art. 214, III, alínea "a", do Regimento Interno do TCU) , o recolhimento das dívidas ao Tesouro Nacional, atualizada monetariamente desde a data deste acórdão até a data do efetivo recolhimento, se paga após o vencimento, na forma da legislação em vigor;
	Responsável
	Valor (R$) 

	Margaret Miranda de Oliveira
	2.000,00

	Júlio César de Souza
	100.000,00

	Rosimeire Carvaes Bitencourt Barreto
	100.000,00

	Apoio Construtora Ltda.
	150.000,00

	Evandro Adão Ferreira Terres
	150.000,00

	Antônio Elson Santana dos Santos
	150.000,00

	Dirceu Bettoni
	50.000,00

	Sueli Haut de Oliveira
	50.000,00

9.6. autorizar, desde logo, a cobrança judicial das dívidas, caso não atendidas as notificações, nos termos do art. 28, inciso II, da Lei 8.443/1992, inciso II, do Regimento Interno do TCU;
9.7. considerar graves as infrações cometidas por Evandro Adão Ferreira Terres, Júlio Cesar de Souza, Margaret Miranda de Oliveira, Rosimeire Carvaes Bitencourt Barreto, Antônio Elson Santana, Dirceu Bettoni e Sueli Haut de Oliveira;
9.8. inabilitar Evandro Adão Ferreira Terres, Júlio Cesar de Souza, Margaret Miranda de Oliveira, Rosimeire Carvaes Bitencourt Barreto, Antônio Elson Santana, Dirceu Bettoni e Sueli Haut de Oliveira para o exercício de cargo em comissão ou função de confiança no âmbito da Administração Pública, pelo prazo de cinco anos, nos termos do art. 60 da Lei 8.443/1992;
9.9. declarar inidônea, com base no art. 46 da Lei 8.443/1992, a empresa Apoio Construtora Ltda., CNPJ 17.213.324/0001-00, para participar de licitações na Administração Pública Federal, pelo prazo de um ano; e
9.10. dar ciência desta deliberação aos interessados e à Procuradoria da República no Estado do Mato Grosso do Sul, nos termos do § 3º do art. 16 da Lei 8.443/1992, c/c o § 7º do art. 209 do Regimento Interno do TCU, para adoção das medidas cabíveis.

Tomada de contas especial instaurada em face de irregularidades verificadas em contrato celebrado para a execução de obra de pavimentação de ruas no perímetro urbano do município. Análise das alegações de defesa.

Município de Paranhos/MS.

3. Responsáveis: Antonio Elson Santana dos Santos (XXX.150.111-XX); Apoio Construtora Ltda. - Me (17.213.324/0001-00); Dirceu Bettoni (XXX.593.271-XX); Evandro Adao Ferreira Terres (XXX.406.691-XX); Julio Cesar de Souza (XXX.428.061-XX); Margaret Miranda de Oliveira (XXX.384.291-XX); Rosimeire Carvaes Bitencourt Barreto (XXX.751.461-XX); Sueli Haut de Oliveira (XXX.025.459-XX).

13.1. Ministros presentes: Bruno Dantas (Presidente), Walton Alencar Rodrigues (Relator), Benjamin Zymler, Augusto Nardes, Aroldo Cedraz e Antonio Anastasia.
13.2. Ministros-Substitutos convocados: Augusto Sherman Cavalcanti, Marcos Bemquerer Costa e Weder de Oliveira.

WALTON ALENCAR RODRIGUES

Adoto, como relatório, a instrução elaborada no âmbito da Secex-TCE (peças 125 e 127) , que contou com a anuência do Ministério Público junto ao TCU (peça 128) .
"INTRODUÇÃO
Trata-se de tomada de contas especial (TCE) oriunda de conversão do processo TC Processo 005.346/2018-5, que cuidou de representação de equipe de fiscalização, em face de irregularidades verificadas na execução do Contrato 64/2015, celebrado entre o município de Paranhos/MS e a empresa Apoio Construtora Ltda. ME (CNPJ 17.213.324/0001-00) , o qual é financiado por recursos federais oriundos do Termo de Compromisso 38.923/2013 (Siconv 784.355/2013) , firmado entre o então Ministério das Cidades e o aludido ente federado, tendo por objeto obra de pavimentação de ruas no perímetro urbano da referida localidade.
HISTÓRICO 
O referido processo foi apreciado por intermédio do Acórdão 2740/2018-TCU-Plenário (peça 1) , relatado pelo Ministro Walton Alencar Rodrigues, reproduzido em parte a seguir:
9.5. converter, com fundamento no art. 47 da Lei 8.443/92, o presente processo em tomada de contas especial, nos termos previstos no art. 41 da Resolução TCU 259/2014;
9.6. determinar a citação, de forma solidária, dos responsáveis a seguir arrolados, com fundamento no art. 12, inc. II, da Lei 8.443/92, c/c art. 202, inc. II, do RITCU, para que, no prazo de 15 (quinze) dias, apresentem alegações de defesa e/ou recolham aos cofres do Tesouro Nacional as quantias abaixo indicadas, atualizadas monetariamente a partir das respectivas datas até o efetivo recolhimento, abatendo-se na oportunidade a quantia eventualmente ressarcida, na forma da legislação em vigor, em decorrência das condutas irregulares a seguir discriminadas, observadas na execução da obra objeto do Termo de Compromisso 784.355/2013:
	Valor (R$) 
	Data
	Responsáveis Solidários

	4.569,32
	3/11/2015
	Margaret Miranda de Oliveira, Júlio César de Souza, Rosimeire Carvaes Bitencourt Barreto, Apoio Construtora Ltda. e Evandro Adão Ferreira Terres 

	32.600,20
	18/3/2016
	Antônio Elson Santana dos Santos, Júlio César de Souza, Rosimeire Carvaes Bitencourt Barreto, Apoio Construtora Ltda. ME e Evandro Adão Ferreira Terres 

	142.564,83
	13/4/2016
	
	165.092,99
	13/9/2016
	
	28.337,89
	11/7/2017
	Antônio Elson Santana dos Santos, Dirceu Bettoni, Sueli Haut de Oliveira, Apoio Construtora Ltda. ME e Evandro Adão Ferreira Terres 

	58.102,06
	6/10/2017
	
	27.452,91
	22/12/2017
	
9.6.1. Júlio César de Souza (CPF XXX.428.061-XX) e Rosimeire Carvaes Bitencourt Barreto (CPF XXX.751.461-XX) , Prefeito e Secretária de Finanças do Município de Paranhos/MS, respectivamente (2013-2016) : autorizar a realização de pagamentos à empresa Apoio Construtora Ltda. ME, em desacordo aos regulares processos de liquidação e pagamento da despesa pública, previstos nos arts. 62 e 63 da Lei 4.320/64, no âmbito da execução do Contrato 64/2015 (1ª a 4ª medição) , a qual apresenta os indícios a seguir elencados de se tratar de "empresa de fachada", circunstância que rompe o nexo de causalidade entre os recursos repassados e o objeto avençado, mesmo que se encontre executado, consoante jurisprudência desta Corte (Acórdãos 2.675/2012, 2.804/2012 e 2.496/2016, do Plenário, 2.044/2016, da 1ª Câmara, e 5.796/2017, da 2ª Câmara) : 
9.6.1.1. inexistência física da empresa no atual endereço constante do contrato social;
9.6.1.2. utilização de interposta pessoa na administração da pessoa jurídica ("laranja") , devido à incompatibilidade entre as funções exercidas por seu ex-administrador Gerson dos Santos (CPF XXX.694.949-XX) em outras pessoas jurídicas com a atividade econômica supostamente desenvolvida pela empresa;
9.6.1.3. quadro insuficiente de empregados registrados em 2016 e 2017, ressaltando que desde junho/2017 a pessoa jurídica não contaria com mais nenhum empregado, situação incompatível com o reinício da obra objeto do Termo de Compromisso 784.355/2013 a partir do segundo semestre deste exercício;
9.6.1.4. ausência de matrícula da obra objeto do Termo de Compromisso 784.355/2013 junto ao Instituto Nacional do Seguro Social - INSS (Matrícula CEI) , em desacordo à legislação tributária previdenciária, a qual estabelece a obrigatoriedade de a empresa construtora, quando contratada para execução de obra por empreitada total, efetuar matrícula de obra de construção civil, no CEI, no prazo de 30 dias contados do início da respectiva atividade (art. 49, § 1°, da Lei 8.212/91, c/c art. 19, inc. II, alínea "c", art. 24 e art. 47, inc. X, da Instrução Normativa RFB 971/2009) ;
9.6.1.5. ausência de Guias de Recolhimento do FGTS e Informações à Previdência Social - GFIPS vinculadas à obra;
9.6.2. Dirceu Bettoni (CPF XXX.593.271-XX) e Sueli Haut de Oliveira (CPF XXX.025.459-XX) , atuais Prefeito e Secretária de Finanças do Município de Paranhos/MS, respectivamente: autorizar a realização de pagamentos à empresa Apoio Construtora Ltda. ME, em desacordo aos regulares processos de liquidação e pagamento da despesa pública, previstos nos arts. 62 e 63 da Lei 4.320/64, no âmbito da execução do Contrato 64/2015 (5ª a 7ª medição) , a qual apresenta os indícios a seguir elencados de se tratar de "empresa de fachada", circunstância que rompe o nexo de causalidade entre os recursos repassados e o objeto avençado, mesmo que se encontre executado, consoante jurisprudência desta Corte (Acórdãos 2.675/2012, 2.804/2012 e 2.496/2016, do Plenário, 2.044/2016, da 1ª Câmara, e 5.796/2017, da 2ª Câmara) : 
 (...) 
9.6.3.	Margaret Miranda de Oliveira (CPF XXX.384.291-XX) , servidora responsável pela fiscalização do Contrato 64/2015 (julho/2015) : elaborar boletim de medição fraudulento, no âmbito da execução do Contrato 64/2015 (1ª medição) , em desacordo aos deveres de fiscalização contratual preconizados no art. 67 da Lei 8.666/93 e aos regulares processos de liquidação e pagamento da despesa pública, previstos nos arts. 62 e 63 da Lei 4.320/64, tendo em vista que o referido boletim permitiu à empresa contratada ser remunerada por serviços que, a princípio, foram executados por terceiros, circunstância que propiciou o desvio dos recursos empregados na obra, considerando os indícios a seguir elencados de que a pessoa jurídica contratada para a execução do empreendimento, Apoio Construtora Ltda. ME, se trata de "empresa de fachada":
 (...) 
9.6.4. Antônio Elson Santana dos Santos (CPF XXX.150.111-XX) , servidor responsável pela fiscalização do Contrato 64/2015 (janeiro/2016 a setembro/2017) : elaborar boletins de medição fraudulentos, no âmbito da execução do Contrato 64/2015 (2ª a 7ª medição) , em desacordo aos deveres de fiscalização contratual preconizados no art. 67 da Lei 8.666/93 e aos regulares processos de liquidação e pagamento da despesa pública, previstos nos arts. 62 e 63 da Lei 4.320/64, tendo em vista que os referidos boletins permitiram à empresa contratada ser remunerada por serviços que, a princípio, foram executados por terceiros, circunstância que propiciou o desvio dos recursos empregados na obra, considerando os indícios a seguir elencados de que a pessoa jurídica contratada para a execução do empreendimento, Apoio Construtora Ltda. ME, se trata de "empresa de fachada":
 (...) 
9.6.5. Apoio Construtora Ltda. ME (CNPJ 17.213.324/0001-00) , pessoa jurídica contratada: concorrer para o cometimento do dano ao erário observado na execução do Contrato 64/2015, no período compreendido entre julho/2015 a dezembro/2017, devido a tratar-se de empresa instrumentária ("empresa de fachada") , circunstância que rompe o nexo de causalidade entre os recursos repassados e o objeto avençado, mesmo que se encontre executado, consoante jurisprudência desta Corte (Acórdãos 2.675/2012, 2.804/2012 e 2.496/2016, do Plenário, 2.044/2016, da 1ª Câmara, e 5.796/2017, da 2ª Câmara) , tendo em vista os indícios a seguir elencados:
 (...) 
9.6.6. Evandro Adão Ferreira Terres (CPF XXX.406.691-XX) , sócio-administrador da pessoa jurídica: abusar da personalidade jurídica da empresa Apoio Construtora Ltda. ME, desviando sua finalidade para fins ilícitos (fraudar a execução da Tomada de Preços 2/2015 e do Contrato 64/2015) , nos termos do disposto no art. 50 do Código Civil, tendo em vista os indícios a seguir elencados de que a pessoa jurídica por ele administrada se trata de empresa instrumentária ("empresa de fachada") , circunstância que rompe o nexo de causalidade entre os recursos repassados e o objeto avençado, mesmo que se encontre executado, consoante jurisprudência desta Corte (Acórdãos 2.675/2012, 2.804/2012 e 2.496/2016, do Plenário, 2.044/2016, da 1ª Câmara, e 5.796/2017, da 2ª Câmara) :	
 (...) 
9.8. determinar, com fundamento no art. 43, inc. II, da Lei 8.443/92, c/c o art. 250, inc. IV, do RITCU, a audiência de Júlio César de Souza (CPF XXX.428.061-XX) , para que, no prazo de 15 (quinze) dias, apresente razões de justificativa em decorrência das condutas irregulares a seguir discriminadas: 
9.8.1. homologar o resultado da Tomada de Preços 2/2015, tendo em vista:
9.8.1.1. que o edital do certame continha exigências de caráter restritivo para a habilitação dos licitantes, em desacordo ao disposto no art. 3°, § 1°, inc. I, da Lei 8.666/93, a seguir descritas, circunstância que propiciou o direcionamento da contratação, resultando em certame licitatório desprovido de competitividade:
9.8.1.2. exigência de visita técnica ao local da obra (subitem 4.6 do edital) , em contrariedade ao disposto no art. 30, inc. III, da Lei 8.666/93 e à orientação jurisprudencial consolidada desta Corte de Contas, a qual sinaliza que a vistoria ao local da obra somente deve ser exigida quando for imprescindível ao cumprimento adequado das obrigações contratuais, o que deve ser justificado e demonstrado pela Administração no processo de licitação, devendo o edital prever a possibilidade de substituição do atestado de visita técnica por declaração do responsável técnico de que possui pleno conhecimento do objeto (Acórdãos 866/2017, 212/2017, 2.672/2016, 2.126/2016, 1.447/2015, 372/2015, 234/2015, 2.826/2014 e 1.955/2014, do Plenário) ;
9.8.1.3. exigência de que a vistoria à obra fosse realizada, necessariamente, pelo profissional indicado como responsável técnico pelas licitantes, em contrariedade ao entendimento consolidado no sentido de que a visita técnica, quando exigida, não deve sofrer condicionantes por parte da Administração que resultem em ônus desnecessário aos particulares e importem restrição injustificada à competitividade do certame, podendo ser realizada por qualquer preposto da licitante, desde que possua conhecimento técnico suficiente para tanto, ou até mesmo ser terceirizada para profissional competente, a fim de ser ampliada a competitividade do procedimento licitatório (Acórdãos 4.991/2017, 2.416/2017, 2.672/2016, 1.447/2015, 373/2015, 234/2015, 2.913/2014 e 2.826/2014, do Plenário) ;
9.8.1.4. exigência, para licitantes sediadas em outras unidades da federação, de apresentação de "visto" do conselho de fiscalização profissional local nas certidões de registro dos conselhos das unidades de origem (cláusula 6.2.1.2.c, § 2°) , em desacordo ao disposto no art. 30, inc. I, da Lei 8.666/93, e à Súmula 272 desta Corte de Contas, tendo em vista o entendimento jurisprudencial consolidado no sentido de que tal restrição somente deve ser imposta ao licitante vencedor do certame, por ocasião da celebração do contrato (cf. Acórdãos 1.176/2016 e 434/2016, do Plenário,  e Acórdão 966/2015-TCU-Segunda Câmara) ;
9.8.1.5. exigência de comprovação de capital social mínimo integralizado (subitem 6.2.1.3.a) , em desacordo ao disposto no art. 31, § 2°, da Lei 8.666/93, posto extrapolar os ditames do referido diploma legal, o qual não exige sua integralização (Acórdãos 1.944/2015, 1.842/2013, 1.533/2011, 113/2009, 2.882/2008 e 170/2007, do Plenário) ;
9.8.2. não ter sido exigida a demonstração da capacidade técnico-operacional das licitantes, em desacordo ao art. 30, inc. II e § 1°, da Lei 8.666/93, tendo em vista que os atestados exigidos no subitem 6.2.1.2.e do edital do certame referiam-se, exclusivamente, à demonstração da capacitação técnico-profissional, ou seja, do profissional indicado como responsável técnico pela execução da obra, a qual não se confunde com a capacitação técnico-operacional (Acórdão 2208/2016-TCU-Plenário) ;
9.8.3. que a empresa Apoio Construtora Ltda. ME foi habilitada sem que houvesse sido demonstrada a capacitação técnico-profissional exigida no subitem 6.2.1.2.e do instrumento convocatório, devido a não ter sido apresentado o atestado requerido no respectivo dispositivo editalício, em desacordo ao art. 30, inc. II, e § 1°, inc. I, da Lei 8.666/93, e ao princípio da vinculação ao instrumento convocatório, previsto no art. 3°, caput, e no art. 41, caput, do referido diploma legal;
9.8.4. ter havido restrição à publicidade do certame, uma vez não ter sido demonstrada a publicação do aviso da licitação em jornal diário de grande circulação no Estado, tal como preconizado no art. 21, inc. III, da Lei 8.666/93;
9.8.5. os indícios de que a Tomada de Preços 2/2015 se tratou de procedimento simulado, tendo em vista a proximidade entre as datas de realização e demais atos processuais deste certame e de outros adjudicados à empresa Apoio Construtora Ltda. ME, a seguir discriminadas:
	Licitação
	Início
	Autorização
	Aviso
	Vistoria
	Sessão
	Contrato
	Ordem de Serviço

	2/2015
	4/5/2015
	21/5/2015
	22/5/2015
	9/6/2015
	11/6/2015
	12/6/2015
	12/6/2015

	3/2015
	18/5/2015
		25/5/2015
	15/6/2015
	15/6/2015
	16/6/2015
	16/6/2015

	4/2015
	11/5/2015
	18/5/2015
		9/6/2015
	16/6/2015
		
	5/2015
	18/5/2015
	21/5/2015
					
	6/2015
	22/6/2015
	24/6/2015
	2/7/2015
	13/7/2015
	23/7/2015
	3/8/2015
	3/8/2015

9.9. determinar, com fundamento no art. 29, § 1°, da Resolução TCU 36/1995, a audiência da pessoa jurídica Apoio Construtora Ltda. ME (CNPJ 17.213.324/0001-00) , para que, no prazo de 15 (quinze) dias, apresente razões de justificativa em decorrência das condutas irregulares a seguir discriminadas:
9.9.1. participar de esquema de fraudes a licitações promovidas pelo Município de Paranhos/MS (Tomada de Preços 2/2015) , tendo em vista as circunstâncias a seguir descritas:
9.9.1.1. participação isolada da referida empresa no certame licitatório;
9.9.1.2. apresentação de proposta de preços em valor próximo ao disponível para a execução do contrato, o que demonstra que a empresa antevia a ausência de demais participantes no certame;
9.9.1.3. ter sido habilitada sem que houvesse sido demonstrada a capacitação técnico-profissional exigida no subitem 6.2.1.2.e do instrumento convocatório, devido a não ter sido apresentado o atestado requerido no respectivo dispositivo editalício, em desacordo ao art. 30, inc. II, e § 1°, inc. I, da Lei 8.666/93, e ao princípio da vinculação ao instrumento convocatório, previsto no art. 3°, caput, e no art. 41, caput, do referido diploma legal;
9.9.1.4. indícios de que a Tomada de Preços 2/2015 se tratou de procedimento simulado, tendo em vista a proximidade entre as datas de realização e demais atos processuais deste certame e de outros adjudicados à empresa Apoio Construtora Ltda. ME, a seguir discriminadas:
 (...) 
9.9.1.5. tratar-se de empresa instrumentária ("empresa de fachada") , circunstância que caracteriza, por si só, a ocorrência de fraude à licitação (cf. Acórdãos 314/2017 e 1.358/2008, do Plenário) , tendo em vista os indícios a seguir elencados:
 (...) 
Estes autos foram incialmente instruídos pela então Secex/MS (peça 111) , em cujo pronunciamento da unidade foi proposta a realização das citações e audiências indicadas acima, em atendimento ao disposto nos subitens 9.6, 9.8 e 9.9 do Acórdão 2740/2018-TCU-Plenário, além de ressaltar que as medidas determinadas nos subitens 9.11 e 9.12 da referida decisão foram adotadas no processo TC Processo 005.346/2018-5, bem como que a determinação exarada no subitem 9.3 seria objeto de monitoramento no TC Processo 041.377/2018-4, em cumprimento ao determinado no subitem 9.4.1.
ANÁLISE DOS PRESSUPOSTOS DE PROCEDIBILIDADE DA IN/TCU 71/2012
Avaliação de Viabilidade do Exercício do Contraditório e Ampla Defesa
Verifica-se que não houve o transcurso de mais de dez anos desde o fato gerador sem que tenha havido a notificação dos responsáveis pela autoridade administrativa federal competente (art. 6º, inciso II, c/c art. 19 da IN/TCU 71/2012, modificada pela IN/TCU 76/2016) , uma vez que as irregularidades sancionadas ocorreram em 2015 (quando da formalização e execução do contrato questionado) , e a notificação dos responsáveis ocorreu em 2019/2020, conforme Despacho Seproc (peça 121) .
Valor de Constituição da TCE 	
Verifica-se, ainda, que o valor atualizado do débito apurado (sem juros) em 1º/7/2017 é superior a R$ 100.000,00, na forma estabelecida conforme os arts. 6º, inciso I, e 19 da IN/TCU 71/2012, modificada pela IN/TCU 76/2016.
OUTROS PROCESSOS/DÉBITOS NOS SISTEMAS DO TCU COM OS MESMOS RESPONSÁVEIS
Informa-se que foram encontrados processos de TCE com débito em aberto no Tribunal com os mesmos responsáveis.
	Responsável
	Processos TC

	Antônio Elson Santana dos Santos
	Processo 041.417/2018-6 e Processo 041.411/2018-8

	Apoio Construtora Ltda. ME
	Processo 041.422/2018-0 e Processo 041.417/2018-6

	Dirceu Bettoni
	---

	Evandro Adão Ferreira Terres
	Processo 041.422/2018-0 e Processo 041.417/2018-6

	Júlio Cesar de Souza
	Processo 041.417/2018-6 e Processo 041.411/2018-8

	Margaret Miranda de Oliveira
	Processo 041.422/2018-0

	Rosimeire C. Bitencourt Barreto
	Processo 041.422/2018-0

	Sueli Haut de Oliveira 
	---

A tomada de contas especial está, assim, devidamente constituída e em condição de ser instruída.
EXAME TÉCNICO
Regularmente citados, quatro responsáveis apresentaram suas alegações de defesa, enquanto os demais arrolados nestes autos mantiveram-se inertes, permanecendo silentes. A tabela a seguir retrata os expedientes, respostas à citação/audiência e demais comunicações, com referência à localização daqueles elementos no processo:	
	Responsável
	Ofício/AR
	Edital
	Resposta

	Antônio Elson Santana dos Santos
	peças 87 e 92
		peça 116

	Apoio Construtora Ltda. 
	peças 83, 89, 93-94, 104-105, 112-113
	peças 119-120
	Não houve

	Dirceu Bettoni
	peças 86 e 103 
		peça 110

	Evandro A. Ferreira Terres
	peças 88 e 96
		Não houve

	Júlio Cesar de Souza
	peças 81, 84, 100 e 101
		Não houve

	Margaret M. de Oliveira
	peça 82 e 91
		Não houve

	Rosimeire C. B. Barreto
	peça 80 e 98
		peça 118

	Sueli Haut de Oliveira 
	peça 85 e 99
		peça 109

Fonte: Despacho Seproc (peça 121) e consulta ao processo; pesquisa (peça 79) - todos foram notificados em endereço constante da base da Receita Federal (Evandro também de outra fonte.
Da validade da notificação
Preliminarmente, cumpre tecer breves considerações sobre a forma como são realizadas as comunicações processuais no TCU. A esse respeito, destacam-se o art. 179, do Regimento Interno do TCU (Resolução 155, de 4/12/2002) , e o art. 4º, inciso III, § 1º, da Resolução TCU 170, de 30 de junho de 2004, in verbis:
Art. 179. A citação, a audiência ou a notificação, bem como a comunicação de diligência, far-se-ão: 
I - mediante ciência da parte, efetivada por servidor designado, por meio eletrônico, fac-símile, telegrama ou qualquer outra forma, desde que fique confirmada inequivocamente a entrega da comunicação ao destinatário; 
II - mediante carta registrada, com aviso de recebimento que comprove a entrega no endereço do destinatário; 
III - por edital publicado no Diário Oficial da União, quando o seu destinatário não for localizado (...) 
Art. 3º As comunicações serão dirigidas ao responsável, ou ao interessado, ou ao dirigente de órgão ou entidade, ou ao representante legal ou ao procurador constituído nos autos, com poderes expressos no mandato para esse fim, por meio de: 
I - correio eletrônico, fac-símile ou telegrama; 
II - servidor designado; 
III - carta registrada, com aviso de recebimento; 
IV - edital publicado no Diário Oficial da União, quando o seu destinatário não for localizado, nas hipóteses em que seja necessário o exercício de defesa". 
Art. 4º. Consideram-se entregues as comunicações: 
I - efetivadas conforme disposto nos incisos I e II do artigo anterior, mediante confirmação da ciência do destinatário; 
II - realizadas na forma prevista no inciso III do artigo anterior, com o retorno do aviso de recebimento, entregue comprovadamente no endereço do destinatário; 
III - na data de publicação do edital no Diário Oficial da União, quando realizadas na forma prevista no inciso IV do artigo anterior. 
§ 1º O endereço do destinatário deverá ser previamente confirmado mediante consulta aos sistemas disponíveis ao Tribunal ou a outros meios de informação, a qual deverá ser juntada ao respectivo processo. (...) (Grifos acrescidos) 
Bem se vê, portanto, que a validade da citação via postal não depende de que o aviso de recebimento seja assinado pelo próprio destinatário da comunicação, o que dispensa, no caso em tela, a entrega do AR em "mãos próprias". A exigência da norma é no sentido de o Tribunal verificar se a correspondência foi entregue no endereço correto, residindo aqui a necessidade de certeza inequívoca. 
Não é outra a orientação da jurisprudência do TCU, conforme se verifica dos julgados a seguir transcritos:
São válidas as comunicações processuais entregues, mediante carta registrada, no endereço correto do responsável, não havendo necessidade de que o recebimento seja feito por ele próprio (Acórdão 3648/2013-TCU-Segunda Câmara, Relator Ministro JOSÉ JORGE) ;
É prescindível a entrega pessoal das comunicações pelo TCU, razão pela qual não há necessidade de que o aviso de recebimento seja assinado pelo próprio destinatário. Entregandose a correspondência no endereço correto do destinatário, presume-se o recebimento da citação. (Acórdão 1019/2008-TCU-Plenário, Relator Ministro BENJAMIN ZYMLER) ;
As comunicações do TCU, inclusive as citações, deverão ser realizadas mediante Aviso de Recebimento - AR, via Empresa Brasileira de Correios e Telégrafos, bastando para sua validade que se demonstre que a correspondência foi entregue no endereço correto. (Acórdão 1526/2007-TCU-Plenário, Relator Ministro AROLDO CEDRAZ) .
A validade do critério de comunicação processual do TCU foi referendada pelo Supremo Tribunal Federal, nos termos do julgamento do MS-AgR 25.816/DF, por meio do qual se afirmou a desnecessidade da ciência pessoal do interessado, entendendo-se suficiente a comprovação da entrega do "AR" no endereço do destinatário:
Ementa: agravo regimental. Mandado de segurança. Desnecessidade de intimação pessoal das decisões do tribunal de contas da união. art. 179 do regimento interno do TCU. Intimação do ato impugnado por carta registrada, iniciado o prazo do art. 18 da lei nº 1.533/51 da data constante do aviso de recebimento. Decadência reconhecida. Agravo improvido.
O envio de carta registrada com aviso de recebimento está expressamente enumerado entre os meios de comunicação de que dispõe o Tribunal de Contas da União para proceder às suas intimações.
O inciso II do art. 179 do Regimento Interno do TCU é claro ao exigir apenas a comprovação da entrega no endereço do destinatário, bastando o aviso de recebimento simples. 
Da revelia da empresa dos responsáveis Evandro Adão Ferreira Terres, Júlio Cesar de Souza, Margaret Miranda de Oliveira e Apoio Construtora Ltda. ME
No presente caso, as citações dos responsáveis pessoas físicas se deram pela entrega de ofício (Ofícios 1122/2018, 1123, 1126 e 1130/2018-TCU/SECEX-MS) em endereço constante na Base de Dados da Receita Federal do Brasil - Sistema CPF, conforme faz prova os ofícios, avisos de recebimento entregues e pesquisa de endereço (peças 79, 81, 82, 84, 88, 91, 96, 100 e 101) .
A citação da empresa responsável se deu pela publicação do edital no Diário Oficial da União (peças 119-120) , após tentativas de envio de ofícios para os endereços constantes na Base de Dados da Receita Federal do Brasil - Sistema CPF e outro (segundo Despacho Seproc) , conforme faz prova os ofícios, avisos de recebimento (devolvidos) e pesquisa de endereço (peças 79, 83, 89, 93-94, 104-105, 112-113) .
Em consonância com os normativos do TCU, cujos dispositivos foram destacados anteriormente, consideram-se entregues as comunicações com o retorno dos avisos de recebimento, entregues comprovadamente no endereço do destinatário, como foi o presente caso para os responsáveis Evandro Adão Ferreira Terres, Júlio Cesar de Souza e Margaret Miranda de Oliveira, cujos avisos foram datados de 27/12/2018, 2/1/2019 e 26/12/2018, respectivamente (peças 96, 101 e 91) . Também se considera engue a comunicação na data de publicação do edital no Diário Oficial da União, que, no caso da empresa Apoio Construtora Ltda. ME, deu-se em 21/9/2020 (peça 120) . 
Nos processos do TCU, a revelia não leva à presunção de que seriam verdadeiras todas as imputações levantadas contra o responsável, diferentemente do que ocorre no processo civil, em que a revelia do réu opera a presunção da verdade dos fatos narrados pelo autor (Acórdão 1009/2018-TCU-Plenário, Relator: Bruno Dantas; 2369/2013 - TCU - Plenário, Relator: Benjamin Zymler e 2449/2013 - TCU - Plenário, Relator: Benjamin Zymler) . Dessa forma, a avaliação da responsabilidade da empresa não pode prescindir da prova existente no processo ou para ele carreada. 
Ao não apresentar sua defesa, os responsáveis deixaram de produzir prova da regular aplicação dos recursos públicos por eles geridos e/ou recebidos (no caso da empresa) em decorrência do contrato em comento. 
Mesmo as alegações de defesa não sendo apresentadas, considerando o princípio da verdade real que rege esta Corte, procurou-se buscar, em manifestações dos responsáveis neste processo, se havia algum argumento que pudesse ser aproveitado a favor deles. Contudo, tal providência mostrou-se infrutífera.
Tampouco lhes aproveitam os argumentos apresentados pelas defesas dos demais responsáveis (citados em solidariedade) , no que concerne às circunstâncias objetivas, com base no art. 161 do Regimento Interno do TCU, adiante analisada.
Em se tratando de processo em que a parte interessada não se manifestou acerca das irregularidades imputadas, não há elementos para que se possa efetivamente aferir e reconhecer a ocorrência de boa-fé na conduta dos responsáveis, podendo este Tribunal, desde logo, proferir o julgamento de mérito pela irregularidade das suas contas, conforme os termos dos §§ 2º e 6º do art. 202 do Regimento Interno do TCU. 
Esse entendimento está amparado nos Acórdão 2064/2011-TCU-Primeira Câmara (relator: Ubiratan Aguiar) , 6.182/2011-TCU-1ª Câmara (relator: Weber de Oliveira) , 4.072/2010-TCU-1ª Câmara (Relator: Valmir Campelo) , 1.189/2009-TCU-1ª Câmara (Relator: Marcos Bemquerer) , 731/2008-TCU-Plenário (Relator: Aroldo Cedraz) .
Dessa forma, os responsáveis Evandro Adão Ferreira Terres, Júlio Cesar de Souza, Margaret Miranda de Oliveira e Apoio Construtora Ltda. ME devem ser considerados revéis, nos termos do art. 12, §3º, da Lei 8.443/1992, devendo as suas contas serem julgadas irregulares, condenando-os ao débito apurado (solidário com os demais responsáveis) , com a aplicação da multa prevista no art. 57 da Lei 8.443/1992. Especificamente em relação ao Sr. Evandro Adao Ferreira Terres (CPF: XXX.406.691-XX) , o ofício de citação esclareu a possibilidade de, em sede de preliminar, impugnar a desconsideração da personalidade jurídica da empresa Apoio Construtora Ltda. ME.
Das defesas dos responsáveis Dirceu Bettoni e Sueli Haut de Oliveira
O então prefeito do município de Paranhos/MS, na gestão municipal de 2017-2020, e a então Secretária de Finanças daquele município, durante a referida gestão, apresentaram suas alegações de defesa no mesmo teor, razão pela qual serão analisadas conjuntamente.
Dos arrazoados apresentados (peça 110, p. 1-11, e peça 109, p. 1-11) , observam-se os argumentos sintetizados a seguir.
24.1. 	O processo de licitação, realizado em outra gestão, já tinha sido homologado, e estava em execução, com a fiscalização da Caixa Econômica Federal (Caixa) atestando a realização da obra. Logo a empresa vencedora da licitação fazia jus ao recebimento daquilo que executou, eis que a administração atual foi diligente em atestar que a etapa da obra estava concluída e a medição confirmada pela Caixa.
24.2.	A Caixa possui rigorosos critérios para a liberação do projeto e das verbas provenientes dos convênios firmados. Neste sentido, todos os pagamentos realizados pelos ordenadores de despesas só foram realizados após a aprovação da própria Caixa, que liberou o 5º, 6º e 7º Desbloqueios de Recursos - OBTV através de ofícios cujas cópias se encontram em anexo às defesas. No item 3.4 dos mencionados ofícios, consta a informação de que os valores somente foram desbloqueados "Após conferência por parte da Caixa", sendo que cada autorização era referente ao respectivo boletim de medição.
24.3.	O (a) defendente se pautou no atesto da equipe técnica para realizar o pagamento e na ratificação da Caixa sobre a medição da obra, não podendo tal prática ser considerada em seu desfavor, mormente quando não participou ativamente de nenhum ato decisório quanto à contratação.
24.4.	O (a) defendente praticou os seus atos somente a partir da 5ª medição, em face de um contrato que já vinha sendo executado desde o ano de 2015, e em favor de uma empresa que se sagrou vencedora em um processo licitatório, tendo cumprido todas as exigências ali contidas para a sua habilitação. A empresa estava devidamente registrada perante o Conselho Regional de Engenharia e Agronomia do Estado de Mato Grosso do Sul, bem como os seus encarregados técnicos, além de ter apresentado o Alvará de Localização e Funcionamento expedido pela prefeitura de Campo Grande/MS, conforme cópia das certidões e do alvará em anexo às defesas. Ambos os documentos possuem fé pública e as obras vinham sendo executadas conforme a programação e medições realizadas para a liberação das verbas pela Caixa.
24.5.	O município não recebeu qualquer alerta do TCU ou de qualquer órgão fiscalizador, ou até mesmo da Caixa, dos indícios apontados pela fiscalização, pois, se houvesse qualquer desconfiança sobre a lisura do processo licitatório, certamente o pagamento seria sobrestado e colocado à disposição da justiça, visando à preservação da probidade dos atos administrativos.
24.6.	A ausência de nexo de causalidade entre conduta do (a) defendente e o evento apontado pela auditoria, a não ser a ordenação de pagamento na fase final do processo de contratação, ou seja, na fase de pagamento, após o atesto da autoridade administrativa. Deu continuidade a um contrato plenamente ativo e com a obra executada e atestada pela Caixa. Assim, por não ter participado ativamente dos atos decisórios de escolha do fornecedor, não ter tido vinculação ao processo licitatório, não ter autorizado a execução do contrato, não ter sido alertado ou avisado pelos órgãos de fiscalização sobre indícios temerários e de ter tido as notas atestadas pelos técnicos sobre a execução da obra, agiu dentro do princípio da continuidade do serviço público e dentro da legalidade.
24.7.	A ausência de dolo e má-fé do (a) defendente, bem como de favorecimento pessoal ou de terceiros, tendo sido comprovada a necessidade do pagamento, em face da execução da obra. Eles fizeram o pagamento relacionado ao contrato da empresa de boa-fé, diante da necessidade de continuidade dos serviços públicos, e atestada por órgãos técnicos e de fiscalização. Seria necessário para a sanção a comprovação do dolo específico de causar dano ao erário público e beneficiar-se com o ato, o que não se logrou presente nos autos. Tampouco restou demonstrado dolo genérico, deduzido na ordenação de pagamento em contrato que se efetivou sem observação das formalidades legais. As defesas colacionaram jurisprudência que entendem indicar a imprescindibilidade de ser demonstrado o dolo específico de causar dano ao erário (foram indicados julgados pelo Tribunal de Justiça do Paraná, pelo Superior Tribunal de Justiça e pelo Supremo Tribunal Federal em processos de ação penal) .
24.8.	A gestão municipal 2017-2020 adotou providências sobre os atos da gestão anterior, qual seja, a contratação de auditoria externa para avaliar os atos da gestão (processo administrativo 67/2017, Contrato administrativo 106/2017) , em análise da equipe técnica do município para a recuperação dos valores aos cofres públicos. Como ato contínuo, impetrou duas ações judiciais visando a regularizar a situação fiscal do município, em trâmite da vara cível da Comarca de Sete Quedas/MS, a saber: 0800010-05.2019.8.12.0044 e 0800011-87.2019.8.12.0044. Por fim, o contrato em comento fora rescindido pela gestão do (a) defendente desde agosto de 2018, conforme cópia da publicação dos atos oficiais em anexo às defesas.
24.9.	A boa-fé na prática dos atos realizados pelo (a) defendente, tendo como consequência a excludente de culpabilidade e ilicitude. Não houve a culpa in vigilando, já que, para todos os efeitos e diante dos documentos apresentados, os ordenadores de despesa somente realizaram pagamentos após autorização da Caixa, em conformidade com os boletins de medição e em razão de a empresa vencedora de processo licitatório em que se apresentou os devidos documentos; não se realizou pagamentos à empresa fisicamente inexistente, principalmente levando-se em consideração o mencionado alvará, além da inscrição no CREAS/MS.
Ao final, o (a) defendente requer que sejam acatadas as alegações de defesa, com o reconhecimento de sua boa-fé e de sua inocência e o arquivamento deste processo em relação a ele (a) . Também requer pela produção de todas as provas em direito admitidas, rogando ainda pela posterior juntada de documentos.
Em anexo às defesas, foram juntadas cópias de documentos, cujos elementos foram identificados resumidamente abaixo (peça 110, p. 12-205, e peça 109, p. 13-206) .
Publicação do termo de rescisão unilateral do Contrato 64/2015, decorrente da Tomada de Preço 2/2015, datado de 14/8/2018, no jornal Gazeta de Amambai/MS (de 17 a 20/8/2018) . A motivação indicada foi descumprimento das cláusulas contratuais. 
Ofícios da Caixa, tendo por destinatário o prefeito Dirceu Bettoni, nos quais há notificação da autorização para movimentação de recursos financeiros destinados ao município, referente aos 5º, 6º e 7º desbloqueios de recursos. Como o contrato é operacionalizado por meio de OBTV, listou-se nos expedientes procedimentos a serem efetuados, entre os quais se encontra o de finalizar a movimentação financeira e realizar as autorizações necessárias por parte do município, após conferência por parte da Caixa (do rascunho do preenchimento da aba Pagamento com OBTV, conforme itens 3.3 e 3.4) . 
Boletins de medição 6º e 7º do contrato em comento e guias de tributos, cujos respectivos comprovantes de pagamento foram apresentados em parte (Guias da Previdência Social, competências 7/2017, 10/2017 e 12/2017, em nome da empresa Apoio Construtora, cujos comprovantes de pagamento - das duas primeiras - foram apresentados e indicam ter sido quitadas com recursos da prefeitura de Paranhos - FMP01: conta 12.582-4, agência 5736-3, do Banco do Brasil; Guias de ISSQN relativo às NFs 193, 201 e 203, em nome daquela empresa - não se apresentou os respectivos comprovantes de pagamento) .
Anexo ao Termo de Compromisso (Siconv)  784.355/2013, com especificação técnica.
Documentação atinente à contratação da empresa, como edital da Tomada de Preço 2/2015, publicações, atas da comissão de licitação, Contrato 64/2015, ordem de serviço, e alguns documentos de pagamento realizado em 2015 (como parte das notas de empenho e das notas fiscais) .
Documentação apresentada pela empresa Apoio Construtora Ltda. - ME, como proposta de preço e documentos para fins de habilitação, como certidões datadas de 2015 junto ao Crea/MS (pessoa jurídica e física - responsável técnico) e Alvará de Localização e Funcionamento expedido pela prefeitura de Campo Grande/MS, emitido em 2015 e no qual há indicação da data de abertura como 20/12/2012.
Da defesa do responsável Antônio Elson Santana dos Santos
O servidor responsável pela fiscalização do Contrato 64/2015, no período de janeiro/2016 a setembro/2017, apresentou suas alegações de defesa, cujos argumentos são, em boa parte, idênticos aos dos dois responsáveis acima, com ajustes por terem condutas distintas. 
Do arrazoado apresentado (peça 116, p. 1-10) , observam-se os argumentos sintetizados a seguir.
A Caixa possui rigorosos critérios para a liberação do projeto e das verbas provenientes dos convênios firmados. Neste sentido, todos os pagamentos feitos pelos ordenadores de despesas só foram realizados após a aprovação da própria Caixa, que liberou os Desbloqueios de Recursos - OBTV, através de ofícios cujas cópias se encontram em anexo à defesa. No item 3.4 dos mencionados ofícios, consta a informação de que os valores somente foram desbloqueados "Após conferência por parte da Caixa", sendo que cada autorização era referente ao respectivo boletim de medição.
A documentação da empresa para fins de sua habilitação foi apresentada no processo licitatório. A empresa estava devidamente registrada perante o Conselho Regional de Engenharia e Agronomia do Estado de Mato Grosso do Sul, bem como os seus encarregados técnicos, além de ter apresentado o Alvará de Localização e Funcionamento expedido pela prefeitura de Campo Grande/MS, conforme cópia das certidões e do alvará em anexo à defesa. Ambos os documentos possuem fé pública e as obras vinham sendo executadas conforme a programação e medições realizadas para a liberação das verbas pela Caixa.
Os boletins de medição eram confirmados e pagos após a devida fiscalização da Caixa Econômica Federal, que atestou a realização da obra e de cada medição. Todas as etapas medidas e atestadas através dos boletins de medição elaborados foram devidamente cumpridas, não havendo o que se falar em qualquer fraude ou dano ao erário, já que o que foi medido foi de fato entregue.
O defendente, como responsável pelas medições, e o município não receberam qualquer alerta do TCU ou de qualquer órgão fiscalizador, ou até mesmo da Caixa, dos indícios apontados pela fiscalização, pois, se houvesse qualquer desconfiança sobre a lisura do processo licitatório, certamente o pagamento seria sobrestado e colocado à disposição da justiça, visando à preservação da probidade dos atos administrativos.
A ausência de nexo de causalidade entre atos do defendente e o evento apontado pela auditoria, a não ser a realização dos boletins de medição, que, frise-se, foram devidamente acatados pela fiscalização da CEF, que somente autorizava os pagamentos após a devida aprovação. Assim, por não ter participado ativamente dos atos decisórios de escolha do fornecedor, não ter tido vinculação ao processo licitatório, não ter autorizado a execução do contrato e não ter sido alertado ou avisado pelos órgãos de fiscalização sobre indícios temerários, agiu apenas dentro de seus deveres.
A ausência de dolo e má-fé do (a) defendente, bem como de favorecimento pessoal ou de terceiros, tendo sido comprovada a necessidade do pagamento em face da execução da obra. Ele realizou as medições de boa-fé, em conformidade com as exigências editalícias e de acordo com a programação e acompanhamento da própria Caixa, sem nenhum conhecimento de que estava acompanhando uma obra de suposta empresa de fachada. Seria necessário para a sanção a comprovação do dolo específico de causar dano ao erário público e beneficiar-se com o ato, o que não se logrou presente nos autos. Tampouco restou demonstrado dolo genérico, deduzido na realização dos boletins de medição supostamente fraudulentos. A defesa colacionou jurisprudência que entende indicar a imprescindibilidade de ser demonstrado o dolo específico de causar dano ao erário (foram indicados julgados pelo Tribunal de Justiça do Paraná, pelo Superior Tribunal de Justiça e pelo Supremo Tribunal Federal em processos de ação penal) .
A boa-fé na prática dos atos realizados pelo (a) defendente, tendo como consequência a excludente de culpabilidade e ilicitude. Não houve como o indiciado cientificar a "quem se deve pagar a importância", pois a localização física da empresa é em Campo Grande, as obras estavam sendo realizadas de acordo com as medições, sendo certo que até o momento não havia quaisquer indícios de irregularidades.
Ao final, o defendente requer que sejam acatadas as alegações de defesa, com o reconhecimento de sua boa-fé e de sua inocência e o arquivamento deste processo em relação a ele. Também roga pela produção de todas as provas em direito admitidas, requerendo ainda a posterior juntada de documentos.
Em anexo à defesa, foram juntadas cópias de documentos, cujos elementos foram identificados resumidamente abaixo (peça 116, p. 11-33) .
Ofícios da Caixa, tendo por destinatário o prefeito Júlio Cézar de Souza, referente ao 2º desbloqueio de recursos, e o seu sucessor Dirceu Bettoni, referente aos 5º, 6º e 7º desbloqueios de recursos, nos quais há notificação da autorização para movimentação de recursos financeiros destinados ao município. Como o contrato é operacionalizado por meio de OBTV, listou-se nos três últimos expedientes procedimentos a serem efetuados, entre os quais se encontra o de finalizar a movimentação financeira e realizar as autorizações necessárias por parte do município, após conferência por parte da Caixa (do rascunho do preenchimento da aba Pagamento com OBTV, conforme itens 3.3 e 3.4) . 
Boletins de medição 6º e 7º do contrato em comento.
Declarações da empresa Apoio Construtora apresentada quando da licitação Tomada de Preço 2/2015, como da declaração de disponibilidade das instalações da empresa, do aparelhamento e do pessoal técnico adequado, entre outras.
Certidões datadas de 2015 junto ao Crea/MS (pessoa jurídica e física - responsável técnico) e Alvará de Localização e Funcionamento expedido pela prefeitura de Campo Grande/MS, emitido em 2015 e no qual há indicação da data de abertura como 20/12/2012.
Da defesa da responsável Rosimeire Carvaes Bitencourt Barreto
A então Secretária de Finanças do município de Paranhos/MS, na gestão municipal de 2013-2016, por meio de seu procurador constituído, apresentou suas alegações de defesa, sem juntar nenhum documento anexo à sua peça de defesa.
Do arrazoado apresentado (peça 118) , observam-se os argumentos sintetizados a seguir.
Os atos foram praticados pela defendente em obediência ao instrumento contratual e ao termo de medição atestado por técnicos da municipalidade e responsáveis pelo acompanhamento da obra.
A defendente não possuía responsabilidade por verificar se as empresas contratadas pelo município eram de fachada ou não, pois o ente administrativo possuía uma gama de servidores com tal incumbência. Portanto, ela não pode ser penalizada por conduta que não praticou, pois os pagamentos eram efetuados com base em medições atestadas por técnicos e com amparo em contrato firmado entre o município e a empresa contratada.
A empresa contratada demonstrou sua habilitação jurídica, regularidade fiscal e existência física, com a apresentação das documentações exigidas, dentre as quais se destacam o alvará de localização e funcionamento expedido pela prefeitura de Campo Grande/MS e o balanço patrimonial. Portanto, não há que se falar em utilização de empresa instrumentaria que executou o objeto contratual, ou seja, de empresa de fachada.
A suposta conduta da defendente referente a pagamento à empresa contratada por serviços executados por terceiros não merece prosperar, pois não era de sua responsabilidade verificar tal situação, conforme comprova clausula nona, parágrafo quinto, do instrumento contratual (assim descrito: Cláusula Nova - Das condições de pagamento. Parágrafo Quinto - "A comissão fiscalizadora da Contratante somente atestar a execução dos serviços e liberar a (s) Nota (s) Fiscal (is) / Fatura (s) para pagamento, quando cumpridas, pela Contratada, todas as condições pactuadas e cumpridas eventuais pendências.") . Como ela não fazia parte da comissão fiscalizadora das obras, não há que se falar em sua responsabilidade por pagamentos efetuados com base em documentos fraudulentos, nem sob a modalidade culposa.
Ao final, a defendente requer que sejam acatadas as alegações de defesa, com o reconhecimento de sua inocência.
Análise da defesa dos responsáveis Dirceu Bettoni, Sueli Haut de Oliveira e Rosimeire Carvaes Bitencourt Barreto
Autorização de pagamentos à contratada com indícios de se tratar de "empresa de fachada"
A partir do processo de Representação TC Processo 005.346/2018-5 que resultou nestes autos (e a ela apensado) , em face de irregularidades verificadas na execução do Contrato 64/2015, pode-se contextualizar a situação fática encontrada pela equipe de fiscal do TCU (peça 43 e 71 daquele processo) .
Para a execução do objeto do Termo de Compromisso 38.923/2013 (Siconv 784.355/2013) , o município promoveu a Tomada de Preços 2/2015, adjudicada à empresa Apoio Construtora Ltda. ME, única participante do certame, contratada pelo montante de R$ 681.122,43. O Contrato 64/2015, decorrente da licitação, foi formalizado em 12/6/2015, com vigência de doze meses, para a execução da obra de pavimentação objeto daquele ajuste, sendo na mesma data expedida a ordem de início de serviço. Entre julho/2015 e dezembro/2017, foram faturadas sete medições (quatro na primeira gestão e três na segunda gestão municipal) , importando em pagamentos de R$ 458.720,20 à contratada, montante equivalente a 67,35% do valor do contrato. A municipalidade informou à época não ter sido providenciada a prorrogação do contrato, o que demonstra, portanto, que os serviços faturados por intermédio da sexta e sétima medições da obra (que teriam sido realizados em agosto e setembro/2017, respectivamente) foram executados sem cobertura contratual, considerando que a vigência do instrumento expirou em junho/2016.
A fiscalização do TCU identificou indícios robustos de simulação daquele certame licitatório (e de outros procedimentos licitatórios adjudicados à empresa Apoio Construtora Ltda. ME) . Com relação à execução da obra, vistoria realizada pela Caixa atestou a correspondência entre a execução física e a financeira do empreendimento (67,35%) . Entretanto, ainda que o empreendimento não apresentasse descompasso físico-financeiro, foram identificados elementos que indicariam que a pessoa jurídica contratada tratava-se de empresa instrumentária, ou seja, "empresa de fachada", fisicamente inexistente, utilizada para propiciar o desvio dos recursos investidos na obra. Nesse sentido, foram apontados os indícios listados na deliberação que determinou a citação dos responsáveis, já discorrida anteriormente (Acórdão 2740/2018-TCU-Plenário, vide item 2 desta instrução) . 
Tais indícios podem ser resumidos assim: inexistência física da empresa no atual endereço constante do contrato social; utilização de interposta pessoa na administração da pessoa jurídica ("laranja") , devido à incompatibilidade entre as funções exercidas por seu ex-administrador Gerson dos Santos (CPF XXX.694.949-XX) em outras pessoas jurídicas com a atividade econômica supostamente desenvolvida pela empresa; quadro insuficiente de empregados registrados em 2016 e 2017, ressaltando que desde junho/2017 a pessoa jurídica não contaria com mais nenhum empregado, situação incompatível com o reinício da obra objeto do termo de compromisso a partir do segundo semestre deste exercício; ausência de matrícula da obra objeto do termo de compromisso junto ao INSS (Matrícula CEI) , em desacordo à legislação tributária previdenciária, a qual estabelece a obrigatoriedade de a empresa construtora, quando contratada para execução de obra por empreitada total, efetuar matrícula de obra de construção civil, no CEI, a fim exatamente de se estabelecer ligação entre o objeto contratado e seus empregados; ausência de Guias de Recolhimento do FGTS e Informações à Previdência Social - GFIPS vinculadas à obra.
O fato de a empresa ser fantasma constitui, por si só, obstáculo à aferição da boa e regular aplicação dos recursos, pois se torna impossível afirmar quem, realmente, executou o objeto e qual o destino dado aos recursos usados. Não é possível saber se a verba federal custeou as despesas realizadas, eis que elas podem, por exemplo, ter sido totalmente arcadas com recursos do convenente (prefeitura do município de Paranhos/MS, no presente caso) e a verba federal ter sido desviada. 
Nos termos dos arts. 70, § único, da Constituição Federal/88 e 93 do Decreto-Lei 200, de 25/2/1967, o gestor deve prestar contas e demonstrar o bom e regular emprego dos recursos por ele administrados, e deve fazê-lo por meio de documentação que possibilite constatar que eles foram efetivamente utilizados no objeto pactuado, de acordo com os normativos legais vigentes (Decisão 225/2000-TCU-2ª Câmara) . É essencial para a regularidade das contas e elisão do débito a comprovação do nexo de causalidade entre a movimentação dos recursos públicos, depositados em conta específica, e o pagamento das despesas decorrentes do ajuste, e que a mera execução do objeto do instrumento não implica o julgamento pela regularidade das contas, pois os recursos utilizados na sua execução podem provir de fontes municipais, tendo sido integralmente desviados os recursos federais (Acórdão 1019/2009-TCU-Primeira Câmara) .
Diante desse quadro, a citação do responsável Dirceu, então prefeito do município de Paranhos/MS na gestão municipal de 2017-2020, e das secretárias de finanças daquele município, Sueli e Rosimeire na gestão municipal de 2017-2020 e 2013-2016, respectivamente, deu-se em virtude da conduta irregular de autorizarem a realização de pagamentos à empresa Apoio Construtora Ltda. ME em desacordo aos regulares processos de liquidação e pagamento da despesa pública, previstos nos arts. 62 e 63 da Lei 4.320/64, no âmbito da execução do Contrato 64/2015 (Rosimeire: 1ª a 4ª medição; Dirceu e Sueli: 5ª a 7ª medição) , a qual apresenta indícios de se tratar de "empresa de fachada", circunstância que rompe o nexo de causalidade entre os recursos repassados e o objeto avençado, mesmo que se encontre executado, consoante jurisprudência desta Corte (Acórdãos 2.675/2012, 2.804/2012 e 2.496/2016, do Plenário, 2.044/2016, da 1ª Câmara, e 5.796/2017, da 2ª Câmara) . 
Inicialmente, registra-se que não foi objeto da citação dos responsáveis a contratação de empresa de fachada, de forma fraudulenta, razão pela qual o argumento do prefeito e da secretária de finanças na gestão 2017-2020 de que o processo de licitação foi realizado em outra gestão e já tinha sido homologado não lhes aproveita. Assim como o fato de que o contrato estava em execução, pois lhes competiam, ao assumirem tais cargos, assegurarem que os pagamentos por eles autorizados eram regulares. 
O cerne da questão é a quebra do nexo de causalidade que se observa no caso de pagamentos à "empresa de fachada" que efetivamente não executou o objeto conveniado, pois se torna impossível afirmar quem, realmente, executou o objeto e qual o destino dado aos recursos usados.
Assim, os argumentos de que a Caixa atestou a realização da obra e, por conseguinte, liberou as verbas conveniadas para pagamento à empresa não lhes aproveitam, pois não basta certificar a mera execução do objeto para fins de comprovação da boa e regular aplicação dos recursos, há que se demonstrar o nexo de causalidade entre os recursos públicos movimentados em conta específica e o pagamento das despesas do termo de compromisso. Percebe-se, ainda, uma tentativa de dar regularidade ao pagamento, em virtude da "conferência" por parte da Caixa, mas tal procedimento -preliminar ao desbloqueio dos recursos para fins de pagamento - refere-se à correção do preenchimento da aba Pagamento com OBTV (conforme itens 3.3 e 3.4 dos ofícios da Caixa apresentados pelas defesas) , já que o contrato é operacionalizado por meio de OBTV. Os trabalhos da Caixa se limitam a verificar a execução física da obra e liberar recursos bloqueados para os devidos pagamentos, mas não em verificar se as obras foram executadas por outrem que não a empresa contratada, como ocorre em caso de pagamento à "empresa de fachada".
Aliás, no que tange aos indícios apontados pela fiscalização do TCU, as defesas se limitaram a contrapor apenas o indício de inexistência física da empresa, considerando que apresentaram o Alvará de Localização e Funcionamento expedido pela prefeitura de Campo Grande/MS, as certidões perante o Crea/MS da empresa e dos seus encarregados técnicos e outros documentos que teriam sido quando da participação dela no certame licitatório. O apontamento de inexistência física da empresa se deu pela verificação à época da fiscalização (em 2017) no endereço constante do contrato social, enquanto aqueles documentos foram apresentados (em 2015) quando da licitação que resultou na contratação da empresa. E mesmo que se comprovasse a existência física da empresa, não se teria logrado êxito na desconsideração de a empresa contratada ser "de fachada", uma vez que os demais indícios são robustos e persistem.
Com efeito, a regularidade da documentação necessária à participação da empresa na licitação e à celebração do contrato administrativo é condição imposta pelos operadores desse tipo de irregularidade, exatamente para dar a impressão de que a utilização dos recursos ocorreu de forma legal. Em outras palavras, para a prática desse tipo de delito, seus operadores escolhem exatamente empresas que estejam regularizadas, de maneira que essa regularidade da empresa contratada não serve para inocentar os responsáveis e, muito menos, para comprovar que ela não era de fachada.
As guias de tributos com alguns comprovantes de pagamento apresentados pelas defesas, supostamente relativas aos três últimos pagamentos à empresa contratada (referem-se ao exercício de 2017) , também não se prestam a dar azo de que a empresa não era "de fachada". Das guias em que se apresentaram os comprovantes de pagamentos, quais sejam, duas GPSs, os dados bancários da conta utilizada (Banco do Brasil, agência 5736-3, conta 12.582-4 - peça 109, p. 23-30) para tais pagamentos indicam não ser da conta específica, o que apenas reforça a quebra do nexo de causalidade já mencionado (Conta específica: Caixa Econômica Federal, agência 3441, Conta 647016-0, conforme peça 12 do TC Processo 005.346/2018-5; ou conforme os ofícios da Caixa apresentados pelas defesas, que indicam ser a conta vinculada ao ajuste de número 3441.006.0064 7016-0) . Ademias, as GPS não fazem referência a nenhuma matrícula CEI que permita ligar ela à obra em destaque. 
O argumento das defesas de que o município ou os responsáveis não tiveram ciência dos mencionados indícios ("empresa de fachada") também não afasta deles a responsabilidade em comento, pois as autorizações dos pagamentos por eles realizadas deveriam ordinariamente ser precedidas da certificação da regularidade dos atos/procedimentos administrativos correspondentes, ou seja, em acordo aos regulares processos de liquidação e pagamento da despesa pública, previstos nos arts. 62 e 63 da Lei 4.320/64. 
Sendo a empresa de fachada, eles tinham como perceber essa condição fictícia, já que a contratada precisa cumprir formalidades legais que permitem identificar se ela existe ou não no mundo real, tais como registrar a obra no INSS, apresentar guias de recolhimento previdenciário e do FGTS antes dos pagamentos e referente à obra contratada, além de firmar contratos com os trabalhadores que executam o objeto. Ou seja, deveriam, quando do pagamento, cobrar a apresentação do CEI (comprovando a regularidade da obra junto ao INSS) e das guias de INSS (fazendo referência à matrícula CEI) e do FGTS, o que não ocorreu. Logo, não precisava de alerta dos órgãos de controle para que esses agentes públicos soubessem que estavam lidando com empresa de fachada. 
Tendo sido realizados pagamentos à empresa contratada por serviços executados por terceiros, já que os indícios persistem para considerar como "empresa de fachada" a empresa Apoio Construtora Ltda. ME, pode-se considerar que os pagamentos efetuados ocorreram com base em documentos fraudulentos, ou seja, usou-se a documentação dessa "empresa de fachada" (licitação, notas fiscais, recibos etc.) para dar aspecto de legalidade à aplicação dos recursos conveniados.
Se lhes assiste razão o fato de que, pelo menos formalmente, houve o atesto das despesas pelo (a) fiscal da obra, em conformidade com os boletins de medição, entende-se que tal fato por si só não é suficiente para afastar-lhes a responsabilidade pelo pagamento à empresa que não efetivamente executou a obra, já que é bem razoável inferir que essa informação fosse fácil de ser obtida para o "homem médio", mormente se considerar que o porte pequeno do município, cuja população estimada pelo IBGE em 2018 era de quatorze mil habitantes. Logo, não se sustenta o argumento de ausência de nexo de causalidade entre os responsáveis e a irregularidade em apreço.
A suposta adoção de providência pela gestão municipal 2017-2020, como contratação de auditoria externa e ajuizamento de ações judiciais em desfavor da gestão anterior, bem como a rescisão unilateral do Contrato 64/2015 firmado com a empresa Apoio Construtora Ltda. ME, não tem o condão de modificar ou até mesmo atenuar a irregularidade atribuída aos responsáveis (à frente da prefeitura naquele quadriênio) , já que não desmancha os atos irregulares ocorridos e nem serve de excludente de culpabilidade ou responsabilidade. 
A argumentação de que os responsáveis não agiram com dolo, mesmo genérico, e má-fé, bem como de que não houve favorecimento pessoal ou de terceiros, também não lhes aproveita e/ou elidi suas responsabilidades ou dano.
Ressalte-se que o TCU investiga a responsabilidade subjetiva dos agentes públicos ou particulares que se relacionam com o poder público, que vem a ser aquela resultante de dano decorrente de ato em que está presente pelo menos um dos elementos da culpa lato sensu (dolo ou culpa stricto sensu) . 
A culpa stricto sensu (mera culpa) advém da violação de um dever jurídico por negligência, imperícia ou imprudência. A esta são atribuídas várias espécies, a exemplo da "culpa contra legalidade". No caso de omissão na prestação de contas, por exemplo, pode-se afirmar que se configurou a culpa contra legalidade, uma vez que o dano ao erário resultou da violação de obrigação imposta em normas que orientam a prestação de contas de recursos repassados mediante convênios.
Nesse sentido, transcreve-se trecho de voto do Ministro Bruno Dantas (Acórdão 6211/2015-TCU-Primeira Câmara) :
Como é cediço, a responsabilidade dos jurisdicionados perante esta Corte é de natureza subjetiva, caracterizando-se mediante a presença de simples culpa, stricto sensu. Assim, reforço que não se faz necessária a caracterização de conduta dolosa ou má-fé do gestor para que este seja responsabilizado perante o TCU.
No âmbito do Tribunal de Contas da União, a obrigação de ressarcir o erário prescinde da comprovação de dolo ou má-fé. É suficiente quantificar o dano, identificar a conduta do responsável que caracterize sua culpa, por imprudência, imperícia ou negligência, e demonstrar o nexo de causalidade entre a conduta culposa (stricto sensu) e a irregularidade que provocou o prejuízo.
A competência desta Corte de Contas para julgar as contas daqueles que derem causa a prejuízo ao erário independe da caracterização de conduta dolos e tem sede constitucional e legal (arts. 70, caput e parágrafo único, e 71, II e VIII, da Constituição Federal e 1º, I e § 1º, 46, 57, 58 e 60 da Lei 8.443/1992) .
Há que se ressaltar, em complemento, que, mesmo depois da publicação da Lei 13.655/2018, que alterou a LINDB, basta que seja configurada a culpa do responsável para ser determinado o ressarcimento ao erário. Nesse sentido, destaco o enunciado transcrito a seguir, publicado no Boletim de Jurisprudência 320/2020, a partir do Acórdão 7982/2020-TCU-Primeira Câmara (Recurso de Reconsideração, Relator Ministro Benjamin Zymler) :
O dever de indenizar os prejuízos ao erário permanece sujeito à comprovação de dolo ou culpa, sem qualquer gradação, como é de praxe no âmbito da responsabilidade aquiliana, inclusive para fins do direito de regresso (art. 37, § 6º, da Constituição Federal) . As alterações promovidas no Decreto-lei 4.657/1942 (Lei de Introdução às Normas do Direito Brasileiro - Lindb) pela Lei 13.655/2018, em especial a inclusão do art. 28, ou mesmo a regulamentação trazida pelo Decreto 9.830/2019, não provocaram modificação nos requisitos necessários para a responsabilidade financeira por débito.
A conduta culposa atribuída aos responsáveis foi a autorização de pagamentos à "empresa de fachada", circunstância que rompe o nexo de causalidade entre os recursos repassados e o objeto avençado, mesmo que se encontre executado. O prejuízo ao erário se daria a partir desses pagamentos.
A análise efetuada pautou-se na responsabilização subjetiva, responsabilidade essa aplicada no âmbito do TCU, no caso de dano ao erário. Portanto, a responsabilidade dos agentes municipais no presente caso ficou devidamente configurada, a partir da conduta culposa a eles atribuída. 
O argumento apresentado no sentido de que não houve favorecimento pessoal ou de terceiros também não socorre os defendentes, tendo em vista que a responsabilização não pressupõe a ocorrência desses atos e/ou locupletamento, bastando, para tanto, a demonstração de conduta culposa, assim como o estabelecimento de nexo de causalidade entre a conduta e o dano apurado. 
Quanto à análise da boa-fé deles, registra-se que será discorrida adiante. 
Por fim, no tocante ao pedido de produção de todos os meios de provas em direito admitidos, frisa-se que não compete ao TCU determinar, a pedido do responsável, a realização de diligência, perícia ou inspeção para obtenção de provas, uma vez que ao interessado compete reunir os elementos que entender necessários à sua defesa, conforme dispõe a jurisprudência (Acórdão 3535/2015-TCU-Segunda Câmara, rel. Augusto Nardes; 3343/2019-1ª Câmara, rel. Augusto Sherman; 6214/2016-1ª Câmara, rel. Bruno Dantas) . Além do mais, a citação visa exatamente propiciar que o responsável produza e apresente as provas que entender pertinentes, de maneira que essa oportunidade já lhe foi dada, cabendo frisar, também, que a defesa terá outras opções, incluindo a de apresentar memorial antes de julgamento das contas e, posteriormente, os recursos previstos no Regimento Interno do TCU.
Análise da defesa do responsável Antônio Elson Santana dos Santos
Elaboração de boletins de medição fraudulentos
A citação do responsável Antônio, servidor incumbido de fiscalizar o Contrato 64/2015 (janeiro/2016 a setembro/2017) , deu-se em virtude da conduta irregular de elaborar boletins de medição fraudulentos, no âmbito da execução do Contrato 64/2015 (2ª a 7ª medição) , em desacordo aos deveres de fiscalização contratual preconizados no art. 67 da Lei 8.666/93 e aos regulares processos de liquidação e pagamento da despesa pública, previstos nos arts. 62 e 63 da Lei 4.320/64, tendo em vista que os referidos boletins permitiram à empresa contratada ser remunerada por serviços que, a princípio, foram executados por terceiros, circunstância que propiciou o possível desvio dos recursos empregados na obra, considerando os indícios de que a pessoa jurídica contratada para a execução do empreendimento, Apoio Construtora Ltda. ME, se trata de "empresa de fachada".
Considerando que os argumentos de suas alegações de defesa e/ou os elementos trazidos em anexo à sua defesa são, em boa parte, idênticos aos dos responsáveis Dirceu Bettoni e Sueli Haut de Oliveira, aproveita-se para ele a análise já realizada nesta instrução (acerca das defesas dos mencionados responsáveis e que considerou improcedente os argumentos apresentados) sobre a defesa do responsável Antônio Elson Santana dos Santos, razão pela qual se deixa de discorrer novamente a respeito. Passa-se ao exame dos demais argumentos/elementos de sua defesa.
Como já discorrido anteriormente, a questão não é se a obra foi executada, ou se o que foi medido dela foi de fato entregue, mas o fiscal do contrato deveria ter apontado que os serviços foram executados por outrem que não a empresa contratada, como ocorre em caso de "empresa de fachada".
A alegação de que a localização física da empresa era em Campo Grande, de que as obras estavam sendo realizadas de acordo com as medições e de que não havia naquele momento quaisquer indícios de irregularidades, não o exime da responsabilidade de, ao elaborar/atestar os boletins de medição, fazê-lo de maneira que corresponda à situação fática da obra, indicando quem de fato a estava executando, conforme a norma que se extrai dos arts. 62 e 63 da Lei 4.320/1964, que impõe seja verificado o exato valor a ser pago e a quem deve ser feito o pagamento. 
Repisa-se que os trabalhos da Caixa se limitam a verificar a execução física da obra e liberar recursos bloqueados para os devidos pagamentos, mas não em verificar se as obras foram executadas por outrem que não a empresa contratada. Por outro lado, mesmo que a Caixa estabelecesse procedimento que garantisse que o pagamento fosse feito apenas à empresa contratada, nada impede, como é comum neste tipo de irregularidade, que a beneficiária do pagamento repasse, depois, os valores aos demais envolvidos.
No que tange aos indícios apontados pela fiscalização do TCU, a defesa se limitou a contrapor apenas o indício de inexistência física da empresa, apresentando, além do Alvará de Localização e Funcionamento expedido pela prefeitura de Campo Grande/MS e das certidões perante o Crea/MS da empresa e de seus responsáveis técnicos (também apresentados pelas defesas dos outros responsáveis) , declarações da própria empresa contratada quando da licitação Tomada de Preço 2/2015 (como da declaração de disponibilidade das instalações da empresa, do aparelhamento e do pessoal técnico adequado, entre outras) . Repisa-se que o apontamento de inexistência física da empresa se deu pela verificação à época da fiscalização (em 2017) no endereço constante do contrato social, enquanto aqueles documentos foram apresentados (em 2015) quando da licitação que resultou na contratação da empresa. E mesmo que se comprovasse a existência física da empresa, não se teria logrado êxito na desconsideração de a empresa contratada ser "de fachada", uma vez que os demais indícios são robustos e persistem.
O argumento da defesa de que o responsável e o município não tiveram ciência dos mencionados indícios ("empresa de fachada") também não afasta dele a responsabilidade em comento, pois quando estava atestando a execução dos serviços deveria certificar quem de fato os prestava, constando tal informação no boletim de medição, ou seja, em acordo aos deveres de fiscalização contratual preconizados no art. 67 da Lei 8.666/1993 e aos regulares processos de liquidação e pagamento da despesa pública, previstos nos arts. 62 e 63 da Lei 4.320/1964, inclusive mediante exigência de apresentação do registro da obra no INSS, dos contratos de trabalho com os empregados da obra e dos recolhimentos de INSS e FGTS.
Análise da boa-fé dos defendentes 
De acordo com os precedentes desta Corte de Contas, mais precisamente nos termos do Acórdão 1894/2018-TCU-Segunda Câmara, da relatoria do Ministro Augusto Nardes, dentre outros, "a boa-fé deve ser aferida objetivamente, sendo necessário constatar algum ato ou fato capaz de caracterizar a conduta zelosa e diligente do responsável, mediante prova nos autos". Em outro julgado, Acórdão 7936/2018-TCU-Segunda Câmara, da relatoria do Ministro Augusto Sherman, foi estabelecido que "a análise da conduta é feita sob o ponto de vista objetivo, sem que seja necessária a comprovação de má-fé (dolo) , mas apenas da ausência de boa-fé objetiva, para a responsabilização do agente". 
A boa-fé não pode ser presumida ou acatada a partir de mera alegação, devendo ser demonstrada e comprovada a partir dos elementos que integram os autos, corroborada em contexto fático propício ao reconhecimento dessa condição em favor do responsável. Neste processo, entende-se que os argumentos de defesa do ex-prefeito, das ex-secretárias municipais de finanças e do fiscal de contrato à época não merecem prosperar, pelos motivos expostos anteriormente, e não vieram acompanhados de elementos suficientes para evidenciar a boa-fé deles, a partir de atitudes concretas dos responsáveis tendentes a atenuar ou impedir a irregularidade que lhes foi imputada. 
Em face do exposto, propõe-se a rejeição das alegações de defesa dos responsáveis Antônio Elson Santana dos Santos, Dirceu Bettoni, Rosimeire Carvaes Bitencourt Barreto e Sueli Haut de Oliveira, e o julgamento pela irregularidade de suas contas, condenando-os ao débito apurado (solidário com os demais responsáveis) , com a aplicação da multa prevista no art. 57 da Lei 8.443/1992.
Prescrição da Pretensão Punitiva
Vale ressaltar que a pretensão punitiva do TCU, conforme Acórdão 1441/2016-TCU-Plenário, Relator Min. Benjamin Zymler, que uniformizou a jurisprudência acerca dessa questão, subordina-se ao prazo geral de prescrição indicado no art. 205 do Código Civil, que é de dez anos, contado da data de ocorrência da irregularidade sancionada, nos termos do art. 189 do Código Civil, sendo este prazo interrompido pelo ato que ordenar a citação, a audiência ou a oitiva dos responsáveis.
No caso em exame, não ocorreu a prescrição, uma vez que as irregularidades sancionadas ocorreram em 2015 (quando da formalização e execução do contrato questionado) , e o ato de ordenação das citações ocorreu em 5/12/2018 (peça 78) .
ELEMENTOS ADICIONAIS
Foi juntado aos presentes autos petição da atual gestão municipal, datada de maio/2021 (peça 123) , dirigida ao Ministro-Relator, solicitando que seja autorizada "a realização de um novo procedimento licitatório para contratação de empresa especializada, com o intuito de dar continuidade à obra de pavimentação asfáltica na Av. Alberto Ratier e Rua João Ponce de Arruda e travessas de ligações entre as duas, em vista que o Convênio n° 784355/2013 ainda está vigente, tendo um saldo bancário positivo no valor de R$119.015,00".
Em consulta ao Sistema Siconv, observa-se que o Termo de Compromisso 38.923/2013 (Siconv 784.355/2013) , firmado entre o então Ministério das Cidades e o município de Paranhos/MS, tendo por objeto obra de pavimentação de ruas no perímetro urbano da referida localidade, encontra-se com a situação em execução e vigência de 26/12/2013 a 30/10/2021.
Não compete ao TCU proceder tal autorização, uma vez que a realização de um novo procedimento licitatório com vistas a dar continuidade à obra de pavimentação asfáltica objeto daquele instrumento de repasse, embora seja imposição legal (princípio da continuidade administrativa e art. 45 da Lei Complementar 101/2000) , está no âmbito da discricionariedade administrativa do gestor público, sobretudo em face do contexto fático do ajuste em tela. 
Se houve determinação cautelar ao então Ministério das Cidades para que se abstivesse de liberar recursos financeiros ao município de Paranhos/MS, no âmbito do Termo de Compromisso 38.923/2013 (Siconv 784.355/2013) , até ulterior deliberação deste Tribunal (item 9.2.1 do Acórdão 418/2018-TCU-Plenário, relatado pelo Ministro Walton Alencar Rodrigues) , esta foi revogada posteriormente (item 9.2. do mencionado Acórdão 2740/2018-TCU-Plenário - peça 1) , possibilitando o fluxo financeiro de recursos vinculados àquele termo de compromisso, portanto, tendo em vista a possibilidade de aproveitamento da parcela executada do objeto. 
Como cópia da última deliberação foi encaminhada à época ao então Ministério das Cidades (item 9.12 do Acórdão 2740/2018-TCU-Plenário) , pode-se inferir que o Ministério do Desenvolvimento Regional (que assumiu as funções daquele) tem ciência dessa situação, mas o ente municipal não. 
Logo, propõe-se que seja encaminhada à prefeitura do município de Paranhos/MS cópia do Acórdão 2740/2018-TCU-Plenário, alertando-a que não há óbice, por parte do TCU, para que haja a continuidade da execução do objeto do Termo de Compromisso 38.923/2013 (Siconv 784.355/2013) , conforme item 9.2 daquela deliberação.
CONCLUSÃO
Em face da análise promovida na seção "Exame Técnico", verifica-se que os responsáveis Antônio Elson Santana dos Santos, Dirceu Bettoni, Rosimeire Carvaes Bitencourt Barreto e Sueli Haut de Oliveira não lograram afastar a irregularidade a eles imputadas. Os demais responsáveis, Evandro Adão Ferreira Terres, Júlio Cesar de Souza, Margaret Miranda de Oliveira e Apoio Construtora Ltda. ME, instados a se manifestarem, optaram pelo silêncio, configurando a revelia deles, nos termos do § 3º, do art. 12, da Lei 8.443/1992. 
Tendo em vista que não constam dos autos elementos que permitam reconhecer a boa-fé dos responsáveis, propõe-se que as suas contas sejam julgadas irregulares, nos termos do art. 202, § 6º, do Regimento Interno do TCU, com a imputação do débito atualizado monetariamente e acrescido de juros de mora, nos termos do art. 202, § 1º, do Regimento Interno do TCU, descontado o valor eventualmente recolhido, solidariamente (conforme a citação de cada um) , com a aplicação da multa prevista no art. 57 da Lei 8.443/1992.
Propõe-se, ainda, a desconsideração da personalidade jurídica da empresa Apoio Construtora Ltda. ME, para que seu sócio-administrador, Evandro Adão Ferreira Terres (CPF XXX.406.691-XX) , responda, solidariamente com ela e os demais responsáveis, pelo débito apurado nos autos, e a aplicação das sanções previstas nos arts. 46 e 60 da Lei 8.443/1992, mais precisamente da inidoneidade daquela empresa para participar de licitação na Administração Pública Federal e a inabilitação dos responsáveis para o exercício de cargo em comissão ou função de confiança. Entende-se que todos os agentes públicos responsabilizados neste feito devem ser alcançados pela inabilitação, já que o contexto fático desse tipo de delito (empresa de fachada) indica o envolvimento e/ou ciência dos envolvidos (autorizando/atestando pagamentos à empresa) . Também cabe a inabilitação do mencionado sócio-administrador da empresa, uma vez que é possível a aplicação dessa penalidade a terceiros estranhos ao serviço público (Acórdão 124/2020-TCU-Plenário, relatado pelo Ministro Weder de Oliveira) .
Por fim, como não houve elementos que pudessem modificar o entendimento acerca das irregularidades em apuração, mantém-se a matriz de responsabilização presente no processo (peça 77, p. 8-10) .
PROPOSTA DE ENCAMINHAMENTO
Ante o exposto, submetem-se os autos à apreciação, para envio ao Ministério Público junto ao TCU, e posterior encaminhamento ao Gabinete do Exmo. Sr. Ministro-Relator Walton Alencar Rodrigues, com a seguinte proposta:
85.1.	considerar revel os responsáveis Apoio Construtora Ltda. ME (CNPJ 17.213.324/0001-00) , Evandro Adão Ferreira Terres (CPF XXX.406.691-XX) , Júlio Cesar de Souza (CPF XXX.428.061-XX) e Margaret Miranda de Oliveira (CPF XXX.384.291-XX) , para todos os efeitos, dando-se prosseguimento ao processo, com fulcro no art. 12, § 3º, da Lei 8.443/1992;
85.2.	rejeitar as alegações de defesa apresentadas pelos responsáveis Antônio Elson Santana dos Santos (CPF XXX.150.111-XX) , Dirceu Bettoni (CPF XXX.593.271-XX) , Rosimeire Carvaes Bitencourt Barreto (CPF XXX.751.461-XX) e Sueli Haut de Oliveira (CPF XXX.025.459-XX) ;
85.3.	desconsiderar a personalidade jurídica da empresa Apoio Construtora Ltda. ME (CNPJ 17.213.324/0001-00) , para que seu sócio-administrador, Evandro Adão Ferreira Terres (CPF XXX.406.691-XX) , responda, solidariamente com ela e os demais responsáveis, pelo débito apurado nos autos;
85.4.	julgar irregulares, nos termos dos arts. 1º, inciso I, 16, inciso III, alínea "c", 19, caput, e 23, inciso III, da Lei 8.443/1992 c/c os arts. 1º, inciso I, e 209, incisos II e III, do Regimento Interno do TCU, as contas dos responsáveis Antônio Elson Santana dos Santos (CPF XXX.150.111-XX) , Apoio Construtora Ltda. ME (CNPJ 17.213.324/0001-00) , Dirceu Bettoni (CPF XXX.593.271-XX) , Evandro Adão Ferreira Terres (CPF XXX.406.691-XX) , Júlio Cesar de Souza (CPF XXX.428.061-XX) , Margaret Miranda de Oliveira (CPF XXX.384.291-XX) , Rosimeire Carvaes Bitencourt Barreto (CPF XXX.751.461-XX) e Sueli Haut de Oliveira (CPF XXX.025.459-XX) , condenando-os, solidariamente, ao pagamento das importâncias a seguir especificadas, atualizadas monetariamente e acrescidas dos juros de mora, calculadas a partir das datas discriminadas até a data da efetiva quitação do débito, fixando-lhes o prazo de quinze dias, para que comprovem, perante o Tribunal, o recolhimento das referidas quantias aos cofres do Tesouro Nacional, nos termos do art. 23, inciso III, alínea "a", da citada lei, c/c o art. 214, inciso III, alínea "a", do Regimento Interno do TCU.
	Valor original (R$) 
	Data da ocorrência
	Responsáveis Solidários

	4.569,32
	3/11/2015
	Margaret Miranda de Oliveira, Júlio César de Souza, Rosimeire Carvaes Bitencourt Barreto, Apoio Construtora Ltda. e Evandro Adão Ferreira Terres 

	32.600,20
	18/3/2016
	Antônio Elson Santana dos Santos, Júlio César de Souza, Rosimeire Carvaes Bitencourt Barreto, Apoio Construtora Ltda. ME e Evandro Adão Ferreira Terres 

	142.564,83
	13/4/2016
	
	165.092,99
	13/9/2016
	
	28.337,89
	11/7/2017
	Antônio Elson Santana dos Santos, Dirceu Bettoni, Sueli Haut de Oliveira, Apoio Construtora Ltda. ME e Evandro Adão Ferreira Terres 

	58.102,06
	6/10/2017
	
	27.452,91
	22/12/2017
	
Valor atualizado do débito (com juros) em 4/8/2021: R$ 5.983,98 (primeiro valor da tabela) , R$ 420.468,67 (segundo, terceiro e quarto valor da tabela) e R$ 135.157,17 (quinto, sexto e sétimo valor da tabela) (peça 124) 
85.5.	aplicar, individualmente, aos responsáveis Antônio Elson Santana dos Santos (CPF XXX.150.111-XX) , Apoio Construtora Ltda. ME (CNPJ 17.213.324/0001-00) , Dirceu Bettoni (CPF XXX.593.271-XX) , Evandro Adão Ferreira Terres (CPF XXX.406.691-XX) , Júlio Cesar de Souza (CPF XXX.428.061-XX) , Margaret Miranda de Oliveira (CPF XXX.384.291-XX) , Rosimeire Carvaes Bitencourt Barreto (CPF XXX.751.461-XX) e Sueli Haut de Oliveira (CPF XXX.025.459-XX) a multa prevista no art. 57 da Lei 8.443/1992 c/c o art. 267 do Regimento Interno do TCU, fixando-lhes o prazo de quinze dias, a contar da notificação, para que comprovem, perante o Tribunal (art. 214, III, alínea "a", do Regimento Interno do TCU) , o recolhimento da dívida aos cofres do Tesouro Nacional, atualizada monetariamente desde a data do acórdão proferido por este Tribunal até a do efetivo recolhimento, se pagas após o vencimento, na forma da legislação em vigor;
85.6.	autorizar, desde logo, nos termos do art. 28, inciso II, da Lei 8.443/1992, a cobrança judicial das dívidas, caso não atendidas as notificações;
85.7.	autorizar, desde logo, o pagamento das dívidas em até 36 (trinta e seis) parcelas mensais e consecutivas, nos termos do art. 217 do Regimento Interno, caso solicitado pelos responsáveis, fixando-se o vencimento da primeira parcela em quinze dias, a contar do recebimento da notificação, e o das demais a cada trinta dias, devendo incidir sobre cada parcela, os encargos legais devidos, na forma prevista na legislação em vigor;
85.8.	alertar os responsáveis de que a falta de comprovação do recolhimento de qualquer parcela importará o vencimento antecipado do saldo devedor, nos termos do § 2º do art. 217 do Regimento Interno deste Tribunal;
85.9.	considerar graves as infrações cometidas por Antônio Elson Santana dos Santos (CPF XXX.150.111-XX) , Dirceu Bettoni (CPF XXX.593.271-XX) , Evandro Adão Ferreira Terres (CPF XXX.406.691-XX) , Júlio Cesar de Souza (CPF XXX.428.061-XX) , Margaret Miranda de Oliveira (CPF XXX.384.291-XX) , Rosimeire Carvaes Bitencourt Barreto (CPF XXX.751.461-XX) e Sueli Haut de Oliveira (CPF XXX.025.459-XX) e inabilitá-los para o exercício de cargo em comissão ou função de confiança no âmbito da Administração Pública, nos termos do art. 60 da Lei 8.443/1992;
85.10. declarar a inidoneidade da empresa Apoio Construtora Ltda. ME (CNPJ 17.213.324/0001-00) , para participar de licitação na Administração Pública Federal, nos termos do art. 46 da Lei 8.443/1992;
85.11. encaminhar cópia do Acórdão que vier a ser proferido, bem como do relatório e do voto que o fundamenta, ao Procurador-Chefe da Procuradoria da República no Estado do Mato Grosso do Sul, para a adoção das medidas que entender cabíveis, em conformidade com o art. 16, § 3º, da Lei 8.443/1992 c/c o art. 209, § 7º, do Regimento Interno do TCU, informando-lhe que o inteiro teor da deliberação pode ser consultado no endereço www.tcu.gov.br/acordaos;
85.12. encaminhar cópia do Acórdão que vier a ser proferido ao Ministério do Desenvolvimento Regional e aos responsáveis, para ciência, informando que a presente deliberação, acompanhada do Relatório e do Voto que a fundamenta, está disponível para a consulta no endereço www.tcu.gov.br/acordaos, além de esclarecer que, caso requerido, o TCU poderá fornecer sem custos as correspondentes cópias, de forma impressa.
85.13. encaminhar cópia do Acórdão 2740/2018-TCU-Plenário à prefeitura do município de Paranhos/MS, alertando-a que não há óbice, por parte do TCU, de que haja a continuidade da execução do objeto do Termo de Compromisso 38.923/2013 (Siconv 784.355/2013) , conforme item 9.2 daquela deliberação.
O MPTCU, por sua vez, anuiu ao parecer da Secex-TCE, fazendo considerações acerca da ausência da incidência da pretensão punitiva do TCU, conforme transcrevo a seguir (peça 128) .
"À vista dos elementos contidos nos autos, manifestamo-nos de acordo com a proposta da Secex-TCE (peça 125) , sem prejuízo das nossas considerações sobre a aferição da prescrição da pretensão punitiva, adiantando que ela não ocorreu nos presentes autos com base no art. 205 do Código Civil/2002, entendimento do Acórdão 1441/2016-TCU-Plenário adotado pela unidade técnica, e que tampouco ocorreria por aplicação da Lei 9.873/99 (Lei da Prescrição Administrativa) , entendimento defendido pela Procuradora-Geral do MP/TCU no julgamento do TC Processo 032.048/2016-5 - ao qual nos alinhamos a análise realizada neste parecer - em atenção a decisões de ambas as turmas do STF posteriores ao  mencionado Acórdão 1441/2016-TCU-Plenário (1.ª Turma: MS 32.201, DJe-173, 4/8/2017; 2.ª Turma: MS 35.512-AgR, DJe-135, 19/6/2019 e MS 36.067, DJe-234, 28/10/2019) .
Nesse sentido, a Lei 9.873/99 (alterada pela Lei 11.941/09) estabelece prazo de prescrição para o exercício da ação punitiva pela Administração Pública Federal, dispondo ainda sobre o termo inicial e as causas de interrupção da respectiva contagem:
Art. 1o  Prescreve em cinco anos a ação punitiva da Administração Pública Federal, direta e indireta, no exercício do poder de polícia, objetivando apurar infração à legislação em vigor, contados da data da prática do ato ou, no caso de infração permanente ou continuada, do dia em que tiver cessado.
§ 1o  Incide a prescrição no procedimento administrativo paralisado por mais de três anos, pendente de julgamento ou despacho, cujos autos serão arquivados de ofício ou mediante requerimento da parte interessada, sem prejuízo da apuração da responsabilidade funcional decorrente da paralisação, se for o caso.
§ 2o  Quando o fato objeto da ação punitiva da Administração também constituir crime, a prescrição reger-se-á pelo prazo previsto na lei penal.
Art. 2o  Interrompe-se a prescrição da ação punitiva: 
I - pela notificação ou citação do indiciado ou acusado, inclusive por meio de edital; 
II - por qualquer ato inequívoco, que importe apuração do fato;
III - pela decisão condenatória recorrível.
IV - por qualquer ato inequívoco que importe em manifestação expressa de tentativa de solução conciliatória no âmbito interno da administração pública federal.  (grifamos) 
Com efeito, a contagem do prazo prescricional será interrompida e restituída na integralidade sempre que verificada a ocorrência de alguma das hipóteses legais, não havendo vedação legal no sentido de que esse prazo seja interrompido mais de uma vez, como ocorrido no presente caso, haja vista a ocorrência de hipóteses interruptivas desde a ocorrência da irregularidade em 2005, cada qual restituindo a integralidade do prazo prescricional previsto na Lei 9.873/99.
Dito isso, nota-se que, além de não ter havido a prescrição decenal da pretensão punitiva prevista no Código Civil de 2002 (conforme sustenta a unidade técnica - peça 125, fl.19) , também não ocorreu a prescrição quinquenal prevista na Lei 9.873/1999. A Administração Pública não demorou mais de cinco anos para cobrar a prestação de contas do gestor responsável, tampouco deixou de movimentar o processo por três anos.  
Assim sendo, à vista dos elementos presentes nos autos, aquiescemos à proposta de encaminhamento defendida pela Secex-TCE (peça 125) em sua integralidade."

Sebastiao Coelho de Souza (12.140/OAB-MS).

Procurador Marinus Eduardo De Vries Marsico.

TOMADA DE CONTAS ESPECIAL. TERMO DE COMPROMISSO. MINISTÉRIO DAS CIDADES. OBRAS DE PAVIMENTAÇÃO. FRAUDE À LICITAÇÃO. EMPRESA DE FACHADA. CITAÇÃO. AUDIÊNCIA. REVELIA DE QUATRO RESPONSÁVEIS. REJEIÇÃO DAS ALEGAÇÕES DE DEFESA DOS DEMAIS. DÉBITO. MULTA. INABILITAÇÃO PARA O EXERCÍCIO DE FUNÇÃO DE CONFIANÇA OU CARGO EM COMISSÃO. DECLARAÇÃO DE INIDONEIDADE PARA PARTICIPAR DE LICITAÇÃO NA ADMINISTRAÇÃO PÚBLICA FEDERAL. CIÊNCIA.

TOMADA DE CONTAS ESPECIAL (TCE)

Secretaria de Controle Externo de Tomada de Contas Especial (SecexTCE).

Trata-se de tomada de contas especial instaurada em cumprimento ao Acórdão 2740/2018-TCU-Plenário, da minha relatoria, que determinou a conversão do processo de representação, autuado sob o TC Processo 005.346/2018-5, acerca dos indícios de irregularidades no Contrato 64/2015, celebrado entre o Município de Paranhos/MS e a Apoio Construtora Ltda., para a execução de obras de pavimentação asfáltica, financiado com recursos federais oriundos do Termo de Compromisso 38.923/2013, firmado entre o Ministério das Cidades e aquele município.
Em suma, as irregularidades consistem na condição fictícia da empresa Apoio Construtora Ltda., isto é, de que ela era "de fachada", e de que foi contratada mediante fraude à Tomada de Preços 2/2015, destinada à pavimentação asfáltica do município, pelo valor de R$ 681.122,43.
São indicativos dessa condição fictícia a sua inexistência física no endereço indicado no contrato social, a existência de um sócio administrador "laranja", a incompatibilidade da quantidade de funcionários com a exigida para a prestação dos serviços, a ausência de guias de recolhimento do FGTS e de Informações à Previdência Social (GFIP) e a falta da matrícula da obra junto ao Instituto Nacional de Seguridade Social (INSS) .
No que diz respeito à fraude à licitação, os indícios compreendem a exigência de cláusulas restritivas de habilitação, de visita técnica ao local da obra, da presença do responsável técnico da obra na visita, do ateste do conselho de fiscalização profissional local e da comprovação de capital social mínimo integralizado. 
Diante de tais circunstâncias, em cumprimento ao subitem 9.6 do Acórdão 2740/2018-TCU-Plenário, foram citados os responsáveis listados a seguir:
a) Margaret Miranda de Oliveira (Fiscal do contrato - em julho/2015) ;
b) Júlio César de Souza (Prefeito - de 2013 a 2016) ;
c) Evandro Adão Ferreira Terres (Sócio Administrador da Apoio Construtora Ltda.) ;
d) Apoio Construtora Ltda. (Contratada) ;
e) Rosimeire Carvaes Bitencourt Barreto (Secretária de Finanças - de 2013 a 2016) ;
f) Antônio Elson Santana (Fiscal do contrato - de janeiro/2016 a setembro/2017) ;
g) Dirceu Bettoni (Prefeito - de 2017 a 2020) ; e
h) Sueli Haut de Oliveira (Secretária de Finanças - de 2017 a 2020) .
Adicionalmente, por força dos subitens 9.8 e 9.9 do Acórdão 2740/2018-TCU-Plenário, foram promovidas a audiência de Júlio César de Souza, além da Apoio Construtora Ltda., para apresentarem as razões de justificativas a respeito das irregularidades relativas à fraude à licitação.
Os quatro primeiros responsáveis citados, dos quais dois deles também foram instados a se manifestar em sede de audiência, permanecerem silentes, deixando de apresentar as eventuais defesas sobre a regular aplicação dos recursos federais.
No entanto, Sueli Haut e Dirceu Bettoni apresentaram as suas alegações de defesa (peças 109 e 110) , cujo conteúdo é similar, no sentido de que deram prosseguimento à contratação oriunda de processo licitatório realizada na gestão municipal antecessora.
Acrescentam que o serviço era de natureza essencial para a população, razão pela qual não poderia ser interrompido, até porque a contratada executou as obras a contento e, com isso, fez jus aos pagamentos referentes à quinta, sexta e sétima medição, realizados de boa-fé, por esses responsáveis, com a prévia aprovação pela Caixa Econômica Federal.
Nesse cenário, defendem que não havia indícios sobre a condição fictícia da contratada, já que ela apresentou certidões negativas, o alvará de funcionamento emitido pela prefeitura municipal, os registros da empresa e dos seus empregados no conselho profissional de engenharia.
Por fim, concluem que a adotaram medidas para a elucidação dos fatos e a mitigação dos riscos, quais sejam a contratação de empresa de auditoria externa, o ajuizamento de ações destinadas à regularização fiscal do município e a rescisão do contrato em comento, em 14/8/2018.
Em sua defesa, Antônio Elson reproduziu parte das alegações supracitadas, sem prejuízo de acrescentar que não participou ativamente da escolha do fornecedor, tendo a sua atuação se limitado à confecção dos boletins de medição, os quais foram posteriormente confirmados pela fiscalização realizada pela Caixa Econômica Federal.
Já Rosimere Carvaes Bitencourt Barreto defende que autorizou os pagamentos da primeira à quarta medição com base no ateste emitido pelos técnicos da prefeitura, os quais eram responsáveis pela fiscalização contratual, assim como pela apuração da idoneidade da contratada (peça 118) .
Ademais, a aludida responsável esclarece que o contrato prevê a competência da comissão fiscalizadora para atestar a execução dos serviços e liberar as notas fiscais para o pagamento, e, como ela não integrava a comissão, não possuía responsabilidade por pagamentos efetuados com base em documentos fraudulentos.
Após examinar as defesas, a unidade técnica concluiu que não restou comprovado o nexo de causalidade entre os recursos repassados e o objeto avençado, já que a sua execução foi realizada por empresa distinta daquela contratada em razão da licitação, tendo a Apoio Construtora Ltda. atuado como uma mera intermediária.
Diante de tais circunstâncias, a unidade técnica propôs julgar irregulares as contas de todos os responsáveis arrolados, condenando-os ao pagamento do débito individualmente definido de acordo com a sua participação e à multa prevista no art. 57 da Lei 8.443/1992.
Adicionalmente, recomenda considerar graves as infrações cometidas pelas pessoas físicas, inclusive o sócio da empresa contratada, com vistas à declaração da inabilitação para o exercício de cargo em comissão ou função de confiança na Administração Pública, e, no que diz respeito à pessoa jurídica, a declaração da sua inidoneidade para participar de licitação.
O Ministério Público de Contas anuiu ao parecer da unidade instrutora, sem prejuízo de tecer considerações acerca da ausência do transcurso do prazo quinquenal da prescrição punitiva deste Tribunal.
Feito esse breve resumo, passo a decidir.
Acolho integralmente as análises apresentadas, adotando-as como razões de decidir, sem prejuízo de tecer as seguintes considerações.
Como visto, oito responsáveis foram citados em razão do débito decorrente da contratação de empresa de "fachada", circunstância que rompe o nexo de causalidade entre os recursos repassados e o objeto avençado, e dois foram ouvidos em audiência devido aos indícios de fraude à Tomada de Preços 2/2015, que resultou no Contrato 64/2014 firmado com a Apoio Construtora Ltda.
A despeito da vistoria da Caixa ter evidenciado a correspondência entre a execução física e financeira do empreendimento, que resultou no pagamento de R$ 458.720,20 em favor da contratada, justifica-se a imputação do débito aos responsáveis por não terem adotado as medidas necessárias para impedir o pagamento em favor da referida empresa de "fachada", mesmo diante dos inúmeros indícios acerca da condição fictícia da pessoa jurídica.
As defesas não apresentaram elementos comprobatórios capazes de refutar as evidências relativas à inexistência física da empresa no endereço indicado no contrato social, ao registro de um "laranja" como sócio administrador, à incompatibilidade de funcionários com os exigidos para a prestação dos serviços, à ausência das guias de recolhimento de GFIP e à falta da matrícula da obra junto ao INSS.
Forçoso registrar que o edital da Tomada de Preços 2/2015 estabeleceu que, para efeito de pagamento aos serviços executados, deveriam ter sido observados os procedimentos de retenção, recolhimento e fiscalização dos encargos previdenciários, conforme as legislações do INSS e FGTS (peça 15, p. 97) , sendo que, no caso concreto, deixaram de ser analisadas pelos agentes públicos do município como condição prévia ao pagamento.
A título exemplificativo, têm-se a emissão da sexta e sétima medição da obra, em agosto e setembro de 2017, ao passo que, nesse mesmo período, a pessoa jurídica não tinha mais nenhum empregado registrado, tampouco apresentou os comprovantes de recolhimento previdenciário.
Em adição às supracitadas irregularidades atinentes à condição fictícia da empresa, a sua contratação ocorreu mediante fraude à licitação, que fora perpetrada a partir de cláusulas restritivas à competitividade do certame, as quais foram objeto de audiência da referida empresa e de Júlio César de Souza, a despeito da revelia desses responsáveis.
Não fosse o bastante, essas evidências de fraude à licitação também foram encontradas em outras quatro tomadas de preços promovidas pelo Município de Paranhos/MS, nas quais igualmente se sagrou vencedora a Apoio Construtora Ltda., sendo esta a única participante em todos os certames.
No presente caso, restou evidenciado o cometimento de fraude à licitação e a subjacente impossibilidade de verificar o nexo de causalidade entre os recursos públicos federais transferidos e as despesas declaradas, em razão de atos ilícitos na licitação e na execução contratual.
Portanto, reputo adequado condená-los ao recolhimento do débito no valor histórico de R$ 458.720,20 (R$ 630.159,44 em valores atualizados) , individualizando-o segundo a participação dos agentes públicos em cada um dos pagamentos realizados em prol da empresa contratada, sem prejuízo de aplicar a multa proporcional ao débito prevista no art. 57 da Lei 8.443/1992.
Forçoso esclarecer que o sócio foi citado em razão do abuso da personalidade jurídica da empresa, por utilizá-la como instrumento de fachada para a realização de contratações ilícitas junto à prefeitura, em afronta com o art. 50, § 1º, da Lei 10.406/2002 (Código Civil) .
O incidente de desconsideração da personalidade jurídica, previsto nos artigos 133 a 137 da Lei 13.105/2015 (Código de Processo Civil) , atende, com as necessárias adaptações, ao processo de controle externo neste Tribunal.
Todavia, em relação à multa do art. 58 da Lei 8.443/1992, sobre a qual a unidade técnica não se manifestou, deixo de aplicá-la cumulativamente com a penalidade estabelecida no art. 57, por reconhecer, em observância ao princípio da absorção, a correlação entre a fraude ao procedimento licitatório e o dano apurado neste processo. 
Adicionalmente, diante da gravidade das infrações cometidas, inabilito-os para o exercício de cargo em comissão ou função de confiança no âmbito da Administração Pública, pelo prazo de cinco anos, nos termos do art. 60 da Lei 8.443/1992.
Por fim, acolho a proposta da unidade técnica de considerar inidônea a Apoio Construtora Ltda. para participar de licitações na Administração Pública Federal, pelo prazo de um ano.
Ante o exposto, VOTO para que seja adotada a minuta de acórdão que trago ao exame deste Colegiado.
TCU, Sala das Sessões, em 8 de fevereiro de 2023.
WALTON ALENCAR RODRIGUES 
Relator